ACORDAO-COMPLETO-2391638

ACÓRDÃO 1170/2020 ATA 16/2020 - PLENÁRIO

VISTOS, relatados e discutidos estes autos em que se aprecia recurso de reconsideração interposto por Salvatore Alberto Cacciola, contra o Acórdão 2605/2018-TCU-Plenário, apostilado pelo Acórdão 65/2019 e mantido pelo Acórdão 701/2019-TCU-Plenário.
ACORDAM os Ministros do Tribunal de Contas da União, reunidos em Plenário, ante as razões expostas pelo Relator, em:
9.1. com fulcro nos arts. 32, inciso I, e 33 da Lei nº 8.443/1992, conhecer do presente recurso e, no mérito, negar-lhe provimento;
9.2. comunicar a presente deliberação ao recorrente, à Procuradoria da República no Distrito Federal e aos demais interessados.

Recurso de reconsideração interposto contra acórdão que julgou as contas dos recorrentes irregulares, com aplicação de débito e de multa, em razão de prejuízos causados ao erário em decorrência de operações irregulares com contratos futuros de dólar, realizadas entre o Banco Central do Brasil (Bacen) e o Banco Marka S.A.

Banco Central do Brasil.

3. Interessados/Responsáveis/Recorrentes:
3.1. Interessado: Identidade preservada (art. 55, caput, da Lei n. 8.443/1992).
3.2. Responsável: Identidade preservada (art. 55, caput, da Lei n. 8.443/1992).
3.3. Recorrente: Identidade preservada (art. 55, caput, da Lei n. 8.443/1992).

13.1. Ministros presentes: José Mucio Monteiro (Presidente), Walton Alencar Rodrigues, Benjamin Zymler, Augusto Nardes (Relator), Aroldo Cedraz, Raimundo Carreiro, Ana Arraes, Bruno Dantas e Vital do Rêgo.
13.2. Ministros-Substitutos presentes: Marcos Bemquerer Costa, André Luís de Carvalho e Weder de Oliveira.

ACORDAO-COMPLETO-2414964

Acórdão 2481/2020 - Plenário

ACORDAO-COMPLETO-2438902

Acórdão 1104/2021 - Plenário

AUGUSTO NARDES

Ministro Benjamin Zymler.

Reproduzo, como parte integrante deste relatório, a instrução lavrada no âmbito da Secretaria de Recursos - Serur (peça 152) (peça 155) :
"INTRODUÇÃO
	1.	Trata-se de recurso de reconsideração interposto por Salvatore Alberto Cacciola (peça 247) , contra o Acórdão 2605/2018-TCU-Plenário (peça 190) , apostilado pelo Acórdão 65/2019 (peça 199) e mantido pelo Acórdão 701/2019 (peça 240) , todos do Plenário e sob a relatoria do Ministro Benjamin Zymler, com o seguinte teor:
9.1. acatar as razões de justificativa apresentadas pelos srs. Carlos Eduardo Tavares de Andrade, Francisco Lafaiete de Pádua Lopes, Paolo Enrico Maria Zaghen, Cláudio Ness Mauch e Demósthenes Madureira Pinho Neto;
9.2. julgar regulares com ressalva as contas do Cláudio Ness Mauch, Demósthenes Madureira de Pinho Neto, Francisco de Pádua Lopes, Antônio Sérgio do Carmo Dupin, Cinthia Costa e Souza, Gustavo Wanderley Dias de Freitas, Gilberto Giberti e do Fundo Marka Nikko Asset Management Sociedade Civil Ltda., dando-lhes quitação, nos termos dos arts. 1°, inciso I; 16, inciso II; 18 e 23, inciso II, da Lei 8.443/1992; 
9.3. julgar irregulares as contas do sr. Salvatore Alberto Cacciola, condenando-o ao pagamento das quantias abaixo relacionadas, com a incidência dos devidos encargos legais, calculados a partir das datas correspondentes até o efetivo recolhimento, na forma da legislação em vigor, nos termos dos arts. 1°, inciso I, 16, inciso III, alínea "c", 19 e 23, inciso III, da Lei 8.443/1992:
	VALOR ORIGINAL (R$) 
	DATA DA OCORRÊNCIA

	162.886.000,00
	1/2/1999

	2.112.948,74
	1/2/1999

9.4. fixar o prazo de 15 (quinze) dias, a contar da data da notificação, para que o responsável de que trata o subitem anterior comprove, perante o Tribunal, o recolhimento das referidas quantias aos cofres do Banco Central do Brasil, nos termos do art. 23, inciso III, alínea "a", da Lei 8.443/1992 c/c o art. 214, inciso III, alínea "a", do Regimento Interno do TCU (RI/TCU) ;
9.5. aplicar ao sr. Salvatore Alberto Cacciola a pena de multa prevista no art. 57 da Lei 8.443/1992, no valor de R$ 54.000.000,00 (cinquenta e quatro milhões de reais) ;
9.6. fixar o prazo de 15 (quinze) dias, a contar da data da notificação, para que o responsável de que trata o subitem anterior comprove, perante o Tribunal (art. 214, inciso III, alínea "a", e 269 do RI/TCU) , o recolhimento das referidas quantias aos cofres do Tesouro Nacional, atualizadas, quando pagas após seu vencimento, monetariamente desde a data de prolação deste acórdão até a do efetivo recolhimento, na forma da legislação em vigor; 
9.7. autorizar a cobrança judicial das dívidas, caso não atendidas as notificações, nos termos do art. 28, inciso II, da Lei 8.443/1992;
9.8. autorizar, desde já, caso requerido, o parcelamento das dívidas em até 36 (trinta e seis) parcelas mensais e consecutivas, alertando aos responsáveis que a falta de pagamento de qualquer parcela importará no vencimento antecipado do saldo devedor, nos termos do art. 26 da Lei 8.443/1992, c/c o art. 217 do Regimento Interno/TCU;
9.9. solicitar, com base no art. 61 da Lei 8.443/1992, à Advocacia-Geral da União que, por intermédio do Ministério Público junto ao TCU, adote as medidas necessárias ao arresto dos bens do responsável indicado acima, caso não haja, dentro do prazo estabelecido, a comprovação do recolhimento das dívidas, devendo este Tribunal ser ouvido quanto à liberação dos bens arrestados e à sua restituição;
9.10. dar ciência deste acórdão aos responsáveis e à Procuradoria da República no Distrito Federal, nos termos do art. 16, § 3º, da Lei 8.443/1992. 
	HISTÓRICO
	2.	Trata-se, originariamente, de tomada de contas especial instaurada em razão de supostos prejuízos causados ao erário em decorrência de operações irregulares com contratos futuros de dólar, realizadas entre o Banco Central do Brasil (Bacen) e o Banco Marka S.A., sendo 12.650 contratos da primeira operação, em 14/1/1999; e 3.700 contratos da segunda operação, em 20/1/1999. 
	2.1.	A presente tomada de contas especial é decorrente do Acórdão 2906/2008-TCU-Plenário (peça 1, p. 2-4) , relatado pelo Ministro Benjamin Zymler, no qual também foi determinada a instauração de processo apartado para a apuração de operações financeiras praticadas pelo Banco Fonte Cindam (TC Processo 033.263/2008-1, apreciado mediante o Acórdão 1915/2015-TCU-Plenário, relatado pela Ministra Ana Arraes; e alterado pelo Acórdão 462/2019-TCU-Plenário, relatado pelo Ministro Benjamin Zymler) . Sobre o tema, cabe rápido histórico.
	2.2. 	Em 13/1/1999, por meio do Comunicado 6.560, o Banco Central (Bacen) instituiu o regime cambial denominado "banda diagonal endógena", alteração que acarretou na valorização imediata do dólar em 9%. A valorização brusca da moeda travou o mercado futuro de dólar da Bolsa de Mercadorias & Futuros (BM&F) , haja vista que esses ajustes, à época, somente poderiam oscilar 1% para cima ou para baixo, em relação ao último fechamento. O Banco Marka se encontrava, nesse mercado, em posição vendida.
	2.3. 	Tendo em vista a alavancagem excessiva, da ordem de 20 vezes o valor do próprio patrimônio líquido, o Banco Marka estaria sujeito a grande prejuízo, encontrando-se virtualmente em insolvência. 
	2.4. 	Em razão disso, a instituição solicitou, em 14/1/1999, auxílio ao Banco Central do Brasil (Bacen) , que realizou operação atípica de venda de 12.650 contratos (valor nominal de R$ 1.612.875.000,00) com o Banco Marka e com fundos por ele administrados. A taxa de câmbio negociada nessa operação foi bem vantajosa para a instituição privada, pois, enquanto a cotação do dólar futuro apontava para R$ 1,34/US$ 1,00 no mercado de opções da BM&F e no mercado futuro de real na Bolsa de Chicago, a negociação se deu a uma taxa de R$ 1,2750/US$ 1,00. 
	2.5. 	Esta Corte considerou, em representação formulada pelo então Procurador-Geral Lucas Rocha Furtado, a operação, em parte, regular, em virtude da comprovada necessidade de evitar crise generalizada no Sistema Financeiro Nacional. Sobre o tema, cabe transcrever trecho do voto condutor do Acórdão 2906/2008-TCU-Plenário, relatado pelo Ministro Benjamin Zymler:
	Tendo em vista as peculiaridades da conjuntura econômica naqueles dias instáveis, acatei em parte os argumentos dos ex-Diretores Cláudio Mauch e Demósthenes Madureira e afastei o dano ao erário nas situações em que o argumento de que a intervenção pontual do Bacen foi necessária para afastar o risco de crise sistêmica (segundo a percepção dos agentes envolvidos) revela-se razoável. 
	Nesse ponto, entendo que não há como provar cabalmente o risco sistêmico - as análises sempre terão um cunho de subjetividade. Mas, de toda sorte, creio que o volume de reservas cambiais perdido nos últimos dias de vigência do sistema de mini-bandas, bem assim na curta vida do sistema de banda larga; a grande desvalorização da moeda nacional que se seguiu à liberação cambial e o início de corrida bancária verificado em 29.1.1999 apontam a razoabilidade da tese de risco sistêmico. 
	2.6. 	Todavia, as operações que tinham a finalidade de proteger o patrimônio de fundos de investimento, cuja insolvência deveria ser suportada apenas pelos próprios cotistas, sem implicar em riscos ao sistema financeiro, restaram sem explicação, fatos resumidos no relatório do acórdão recorrido, nos seguintes termos (peça 192, p. 2-3) :
	a) assunção pelo Banco Central de 3.700 contratos dos fundos Marka-Nikko, com prejuízo estimado de R$ 156.584.000,00 (ref. fev. 1999) , tal qual a seguir exposto:
	"Ora, os fundos possuem patrimônio próprio e são administrados por pessoa jurídica diversa (empresa Marka Nikko Asset Management Sociedade Civil Ltda.) . As perdas na BM&F devem ser arcadas pelos cotistas. Não me parece razoável que o Banco Central intervenha no mercado para proteger os cotistas, já que a insolvência de fundos não repercute no mercado como a insolvência de instituição financeira."
	b) transferência ao Banco Marka de 2.300 contratos do fundo Stock Máxima, os quais foram posteriormente assumidos pelo Banco Central, com prejuízo estimado de R$ 162.886.000,00 (ref. fev. 1999) , em razão das seguintes observações:
	"Não está demonstrado o risco que a insolvência de um fundo de investimento estrangeiro representaria na BM&F ...o Banco Central deveria ter buscado a reversão da suspeitíssima operação realizada entre o Banco Marka e o fundo de capital estrangeiro Stock Máxima, por meio do qual este último transferiu para aquele 2.300 contratos de futuro à cotação de R$ 1,2376/USS ... e fixou a cotação.do dólar para fins de resgate dos fundos de investimento Marka-Nikko, em R$ 1,34/US$. Se tivesse utilizado a mesma cotação para absorver os contratos do Stock Máxima, praticamente teria zerado o patrimônio desse fundo."
	2.7. 	Além disso, esta Corte impugnou os lucros obtidos pelo Banco Marka, decorrentes da venda pelo Bacen de 35 contratos a serem utilizados para custear despesas decorrentes do encerramento da instituição financeira socorrida em 14/1/1999. Restou comprovado que, do valor referente a esses ajustes, teria sobrado o montante de R$ 2.112.948,74 nas reservas bancárias da entidade, os quais foram sacados e tiveram destino incerto, configurando-se enriquecimento ilícito.
	2.8. 	Nos presentes autos, os responsáveis foram ouvidos pelas seguintes irregularidades (peça 192, p. 3-4) :
	a) pelo valor de R$ 162.886.000,00, em razão da venda, pelo Banco Central do Brasil, ocorrida em 14.1.1999; de 2.300 contratos de futuro de câmbio ao Banco Marka S/A, sem que a necessidade dessa operação tenha restado demonstrada:
	a.1) Dirigentes do Banco Central do Brasil: srs. Cláudio Ness Mauch (ex-Diretor de Fiscalização) , Demósthenes Madureira de Pinho Neto (ex-Diretor de Assuntos Internacionais) e Francisco de Pádua Lopes (ex-Diretor de Política Monetária e ex-Presidente em exercício) ;
	a.2.) Administradores do Banco Marka S/A: srs. Salvatore Alberto Cacciola, Antônio Sérgio do Carmo Dupin, Cinthia Costa e Souza, Gustavo Wanderley Dias de Freitas e Gilberto Gilberti;
	b) pelo valor de R$ 2.478.700,00, em razão da venda de 35 contratos adicionais para fazer frente às despesas de "auto-liquidação", e que geraram enriquecimento ilícito do Banco Marka;
	b.1) Dirigentes do Banco Central do Brasil: srs. Cláudio Ness Mauch (ex-Diretor de Fiscalização) , Demósthenes Madureira de Pinho Neto (ex-Diretor de Assuntos Internacionais) e Francisco de Pádua Lopes (ex-Diretor de Política Monetária e ex-Presidente em exercício) ;
	b.2.) Administradores do Banco Marka S/A: srs. Salvatore Alberto Cacciola, Antônio Sérgio do Carmo Dupin, Cinthia Costa e Souza, Gustavo Wanderley Dias de Freitas e Gilberto Gilberti;
	c) pelo valor de R$ 156.584.000,00, em razão em razão da venda, pelo Banco Central do Brasil, ocorrida em 20.1.1999, de 3.700 contratos de futuro de câmbio aos fundos Nikko Asset Management Sociedade Civil Ltda.:
	c.1) Dirigentes do Banco Central do Brasil: srs. Cláudio Ness Mauch (ex-Diretor de Fiscalização) , Demósthenes Madureira de Pinho Neto (ex-Diretor de Assuntos Internacionais) e Francisco de Pádua Lopes (ex-Diretor de Política Monetária e ex-Presidente em exercício) ;
	c.2.) Sr. Salvatore Alberto Cacciola (administradores do Banco Marka S/A) e empresa Marka Nikko Asset Management Sociedade Civil Ltda. 
	2.10.	Diretores do Banco Central também foram ouvidos em razão da aprovação do Voto 006/99, que chancelou, com fundamento em elementos aparentemente não verdadeiros, a realização pela Autoridade Monetária de "operações de venda de dólar futuro junto à BM&F, com o propósito de viabilizar a liquidação de posições vendidas nesses mercados futuros de dólar norte-americano de instituições que evidenciam tais dificuldades, permitindo com isso, seja assegurada a normalidade da economia pública".
	2.11.	Após citação dos responsáveis e análise das alegações de defesa apresentadas, o Tribunal, por intermédio do acórdão ora recorrido, transcrito no item 1 desta instrução, julgou irregulares as contas do responsável Salvatore Alberto Cacciola, condenando-o em débito e multa, e acatou as razões de defesa dos demais responsáveis.
	2.12.	Com vistas a sanear supostas contradições no referido julgado, Salvatore Alberto Cacciola opôs embargos de declaração (peça 231) , os quais não foram acolhidos por esta Corte, nos termos do Acórdão 701/2019-TCU-Plenário (peça 240) , relatado pelo Ministro Benjamin Zymler.
	2.13.	Ainda insatisfeito, o embargante interpôs o presente recurso de reconsideração (peça 247) , requerendo seja o pedido (peça 247, p. 31) :
a) conhecido, consoante previsto no art. 33 da Lei n° 8.443/1992 c/c o art. 285 do Regimento Interno dessa Corte;
b) provido, tornando insubsistentes os itens 9.3 e seguintes do Acórdão n° 2.605/ 2018-TCU-Plenário, de 14/11/2018, ante o reconhecimento da total regularidade das ações praticadas pelo Banco Central do Brasil, inexistindo fatos ou atos irregulares nestes autos que possam penalizar o ora recorrente, como demonstrado;
c) que sejam julgadas regulares as contas de Salvatore Alberto Cacciola, juntamente com os demais ex-gestores do Banco Central do Brasil, conforme item 9.2 do acórdão vergastado, por questão de isonomia e justiça, aplicando-se o mesmo entendimento dado quando da apreciação dos autos do TC Processo 033.263/2008-1, o qual apreciou as contas dos mesmos gestores públicos e dos administradores do Banco Fonte Cindam, por total identidade com o caso ora em apreço. (Grifos no original) 
	ADMISSIBILIDADE
	3.	Reitera-se o exame preliminar de admissibilidade (peças 249-250) , ratificado pelo Exmo. Sr. Ministro-Relator, na peça 252, que concluiu pelo conhecimento do recurso, suspendendo-se os efeitos dos itens 9.3, 9.4, 9.5, 9.6, 9.7 e 9.9 do Acórdão 2605/2018-TCU-Plenário (peça 190) , apostilado pelo Acórdão 65/2019 (peça 199) e mantido pelo Acórdão 701/2019 (peça 240) , todos do Plenário e sob a relatoria do Ministro Benjamin Zymler, eis que preenchidos os requisitos processuais aplicáveis à espécie.
MÉRITO
	4.	Delimitação
	4.1.	Constitui objeto do recurso a seguinte questão: Se o tratamento concedido pelo Tribunal aos responsáveis julgados por meio do Acórdão 462/2019-TCU-Plenário, da relatoria do Ministro Benjamin Zymler, deve ser reservado, também, a Salvatore Alberto Cacciola, não tendo havido, do mesmo modo, qualquer irregularidade ou dano ao erário nas transações com o Banco Marka questionadas nos presentes autos (peça 247) .
	5.	Tratamento concedido pelo Tribunal aos responsáveis julgados por meio do Acórdão 462/2019-TCU-Plenário; aplicação a Salvatarore Alberto Cacciola, irregularidade e dano ao erário nas transações com o Banco Marka questionadas nos presentes autos (peça 247) 
	5.1.	O recorrente afirma que o tratamento concedido pelo Tribunal aos responsáveis julgados por meio do Acórdão 462/2019-TCU-Plenário deve ser reservado, também, a ele, não tendo havido, do mesmo modo, qualquer irregularidade ou dano ao erário nas transações com o Banco Marka questionadas nos presentes autos, o que impõe a modificação do julgado recorrido, tendo em vista os seguintes argumentos: 
	a) Tendo em vista o histórico descrito na parte introdutória desta instrução, cabe mencionar que, nos mesmos moldes das discussões empreendidas nos presentes autos, existiu outro processo com tema idêntico ao tratado nesta assentada, que tinha como responsável, na esfera privada, o Banco Fonte Cindam. Trata-se do TC Processo 033.263/2008-1, julgado por meio do Acórdão 462/2019-TCU-Plenário, relatado pelo Ministro Benjamin Zymler (peça 247, p. 3) ;
	b) Como se pode notar na ementa do referido julgado, o Tribunal está, no presente caso, a decidir sobre temas idênticos de forma diversa, ferindo princípios fundamentais da Constituição Federal (peça 247, p. 3-4) ;
	c) O Relator do Acórdão 462/2019-TCU-Plenário considerou, em seu voto, decisão proferida pela Justiça Federal, portanto, sem vinculação com as análises desta Corte, mas que serve para formar juízo acerca da matéria. Trata-se de manifestação proferida no âmbito da Apelação Civil 1999.34.00.0119665-0/DF, na qual se acatou perícia judicial realizada, na qual o perito considerou pertinente a possibilidade de ocorrência de crise sistêmica, haja vista que a situação político-econômica do Brasil em janeiro de 1999 era bastante delicada, por conta de diversos fatores, como crises cambiais mundo a fora e perda de reservas internacionais. Com isso, o Desembargador Ney Bello entendeu que os atos do Banco Central naquele caso estariam inseridos dentro do espectro de discricionariedade técnica permitida (peça 247, p. 4-5) ;
	d) O voto proferido no âmbito do TC Processo 033.263/2008-1 serve como defesa neste recurso de reconsideração, por serem situações idênticas, tratadas de forma distinta, podendo até trocar o nome do Fonte Cindam pelo Banco Marka. A conjuntura que envolveu as duas instituições remete às mesmas condições e riscos sistêmicos aceitos pelo Tribunal de Contas da União (TCU) como corretos, sendo distinto apenas o desfecho. No caso em debate, imputou-se responsabilidade apenas ao Presidente do Banco Marka, sem solidariedade com os ex-gestores do Bacen, os quais efetivamente tomaram as decisões, que podem ser consideradas corretas. Além disso, do mesmo modo, reconheceu-se inexistente o dano ao erário (peça 247, p. 5-6) ;
	e) Nos embargos de declaração opostos em face da decisão que condenou o recorrente, o Ministro Benjamin Zymler asseverou que o TCU tem entendimento firme de que se pode condenar apenas uma entidade privada sem a solidariedade do gestor público. Apesar de esse posicionamento ser verdadeiro, no caso, se não há irregularidade, não poderá haver pena. Conforme o Direito Penal, não há crime sem lei anterior que o defina, nem pena sem prévia cominação legal. Logo, questiona-se como condenar um agente sem existência do crime e como absolver um responsável pelo mesmo fato praticado por outro cidadão, condenando-se somente um deles. É que está demonstrado nos presentes autos (peça 247, p. 6 e 21) ;
	f) O voto do Ministro Benjamin Zymler, no processo do Banco Fonte Cindam, deve ser aplicado, por isonomia e Justiça, ao presente caso, consistindo em peça jurídica perfeita para amparar ao que se pleiteia no recurso em análise (peça 247, p. 6) ;
	g) Trata-se de recursos de reconsideração interpostos por Cláudio Ness Mauch, Demósthenes Madureira de Pinho Neto, Francisco Lafaiete de Pádua Lopes, Luiz Antônio Andrade Gonçalves e Roberto José Steinfeld e pelo Banco Fonte Cindam, em face do Acórdão 1915/2015-TCU-Plenário, relatado pela Ministra Ana Arraes, proferido em apartado dos presentes autos, tratando, também, de possíveis prejuízos ao erário decorrentes operações com contratos futuros de dólar. As irregularidades tratadas naquele processo se encontravam exatamente no mesmo contexto ora em debate (peça 247, p. 6-9) ;
	h) Na ocasião, o Tribunal também considerou razoável os argumentos relacionados ao risco sistêmico, justificando-se a atuação do Banco Central, com o objetivo de socorrer o Banco Fonte Cindam, evitando-se a inadimplência da instituição financeira e a diminuição das reservas internacionais, com a aquisição de dólares no mercado à vista, de modo a impedir a deterioração do país. Esta Corte entendeu que, diante das possíveis soluções para a questão, como proteção junto ao mercado de opções ou na Bolsa de Chicago ou acionar as salvaguardas da BM&F, a venda de contratos futuros, garantindo-se a preservação das reservas internacionais e afastando a possibilidade de quebra da instituição e dos seus reflexos no mercado, mostrou-se a mais prudente (peça 247, p. 9-15) ;
	i) A Corte, no Acórdão 462/2019-TCU-Plenário, relatado pelo Ministro Benjamin Zymler, embasou-se, também, em decisão do Tribunal Regional Federal da Primeira Região, proferida na Apelação Civil 1999.34.00.019665-0/DF, relatada pelo Desembargador Federal Ney Bello, que considerou que o Bacen teria atuado para não permitir que os Bancos Marka e Fonte Cindam falissem, calcado no argumento do risco sistêmico, posicionamento semelhante ao do Ministério Público junto ao Tribunal de Contas da União (peça 247, p. 15-16) ;
	j) A atuação, no caso, diante do cenário de forte queda das reservas internacionais e volatilidade acentuada, justificaria as operações no mercado futuro com o Banco Fonte Cindam, preservando-se o volume de dólares em estoque e tranquilizando o sistema, posicionamento em conformidade com o artigo 22, caput e §§1º e 2º da Lei de Introdução às Normas do Direito Brasileiro (peça 247, p. 16) ;
	k) A singularidade da venda ao Banco Fonte Cindam decorreu da metodologia utilizada para sua utilização e não dos valores praticados, estando as cotações praticadas condizentes com milhares de contratações efetuadas anteriormente pelo Bacen. Essas operações teriam, de acordo com o Acórdão 2605/2018-TCU-Plenário, relatado pelo Ministro Valmir Campelo, similaridade com as vendas realizadas pelo Banco Central a fundos administrados pelo Banco Marka, respeitando-se os valores de mercado, não havendo que se falar em prejuízo a ser ressarcido para os cofres do Tesouro Nacional, especificamente os 3.700 contratos futuros de dólar ao Fundo Marka-Nikko (peça 247, p. 16-17) ;
	l) Nos termos da decisão proferida pelo Tribunal Regional Federal da Primeira Região, a operação do Banco Fonte Cindam ocorreu dentro da banda diagonal endógena, exatamente na forma como o Banco Central se propôs a fazer, que nos moldes em que a operara diariamente, ou seja, dentro das regras, além de ter possibilitado a economia de reservas, ausente o prejuízo ao erário, conforme perícia judicial (peça 247, p. 17-18) ;
	m) Restou demonstrado que a conjuntura econômica à época dos fatos exigia atuação efetiva do Banco Central, diante da percepção de risco e da ausência de prejuízo ao erário, conforme demonstraram dos diversos pareceres constantes dos autos, tendo a autarquia atuado no âmbito da discricionariedade técnica permitida. Não seria possível tentar compreender o que deveria ter acontecido se não ocorreu. Naquela conjuntura, na semana que ocorreu a mudança do regime cambial, o Bacen permitiu a todos quantos o desejassem a reversão de suas posições efetuando a venda de contratos como aqueles referentes ao Banco Fonte Cindam. Não obstante a realização atípica da operação fora do pregão da BM&F, mas sim diretamente com a instituição financeira, os valores praticados e a natureza da operação nada tinham de atípicos. Para manter a política de câmbio controlada, caso não tivesse atuado daquela forma, a autarquia teria que utilizar as reservas internacionais já bastante afetadas. Logo, mostrou-se correta a atuação na espécie. Com isso, a Corte deu provimento aos recursos interpostos, julgando-se regulares com ressalva as contas dos responsáveis (peça 247, p. 18-20) ;
	n) Nos embargos de declaração opostos em face do Acórdão 2605/2018-TCU-Plenário, o Relator, Ministro Benjamin Zymler, aplicou outro entendimento para o caso do Banco Marka, não tendo abordado as questões levantadas como contraditórias, como a aplicação de sanções a um operador do mercado financeiro que não tomou decisões capazes de gerar dano ao erário, prejuízo que, inclusive, não ocorreu, como reconhecido pelo Tribunal e pela Justiça Federal, além da identidade com o caso do Banco Fonte Cindam, com contas julgadas regulares (peça 247, p. 20-21) ;
	o) O Relator a quo reconheceu a legalidade das ações praticadas pelo Bacen e a prática de atos imprescindíveis à preservação do Sistema Financeiro Nacional, nos mesmos moldes considerados no caso do Banco Fonte Cindam, já explicados acima (peça 247, p. 21-23) ;
	p) No item 14 do voto condutor do acórdão recorrido, segundo o Relator a quo, as operações que procurariam salvaguardar os patrimônios de fundos de investimentos deveriam ter eventual insucesso arcado pelos próprios cotistas e não trariam risco de contaminar o sistema financeiro, em contradição com o que restou demonstrado no voto condutor do acórdão ora em debate (peça 247, p. 23-24) ;
	q) A operação realizada pelo Bacen foi considerada legal, insistindo-se na tese de que teria havido má-fé do ora recorrente, quando, na verdade, houve articulação para preservar o Sistema Financeiro Nacional de uma crise sistêmica. Mesmo o Banco Marka tendo assumido mais 2.300 contratos no dia 13/1/1999, piorando o prejuízo já contabilizado, conforme os pareceres contidos nos autos, sob a ótica dos dirigentes do Banco Central, isso não poderia impedir ou condicionar a operação de socorro, haja vista que esses ajustes já estavam incorporados ao patrimônio da instituição financeira, não sendo possível negociação em separado, pois, do contrário, a entidade ficaria, do mesmo modo, insolvente e deflagraria a temida crise sistêmica (peça 247, p. 24-25) ;
	r) Não se entende a razão de se tentar macular as ações do Banco Marka em época de instabilidade financeira, fenômeno muito conhecido no Brasil e no mercado financeiro, sendo que a atuação do Bacen preservou a estabilidade do sistema até os dias de hoje. Tudo foi feito com a supervisão da autarquia e as operações foram consideradas legais (peça 247, p. 25) ;
	s) A imputação de débito e multa se direcionou a quem não detinha competência para tomar decisões, tendo sido aplicados apenas ao ex-administrador privado, sem solidariedade om os gestores públicos. Tudo se consumou por conta da aprovação dos gestores do Bacen, com competência e conhecimento profundo do mercado. A preservação das decisões tomadas pelos ex-gestores públicos, que preservaram o país de um mal maior, não aproveitou o ex-gestor privado, sem competência para decidir (peça 247, p. 26) ;
	t) Não se quer responsabilizar os gestores do Banco Central, mesmo porque os atos foram considerados regulares. Entretanto, requer-se a reconsideração do julgado, com base na Lei 8.443/1992 e no Regimento do TCU, pois não seria possível ao recorrente agir sozinho, sem a anuência dos técnicos do Banco Central, os quais teriam sido, em última análise, os reais responsáveis pelos atos considerados, ao final, regulares, tendo a questão de fundo contornos matemáticos. O ex-administrador do Banco Marka somente poderia ser punido se os ex-gestores do Bacen também o fossem. Ou se isenta todos os envolvidos ou tanto o recorrente quanto os responsáveis no Banco Central devem ser punidos igualmente, caso tivesse havido alguma irregularidade, o que não restou demonstrado, conforme decisão do TCU e do Tribunal Regional Federal da Primeira Região. Logo, houve quebra do princípio da isonomia, com a condenação injusta do recorrente (peça 247, p. 26-28) ;
	u) Como reconheceu a Justiça Federal, os atos praticados pelo Bacen foram regulares, tendo sido praticados para preservação do Sistema Financeiro Nacional. Inexistem as supostas "manobras" mencionadas pela unidade técnica desta Corte e acatadas na deliberação recorrida. Não houve má-fé do recorrente, pois o Banco Centra estava presente durante a crise do Marka, em verdadeira intervenção branca junto à instituição financeira, sendo que as decisões foram tomadas em comum acordo com a fiscalização do Banco Central, cujos técnicos se encontravam dentro da entidade e deram consentimento aos atos praticados (peça 247, p. 27-28) ;
	v) Em 13/1/1999, dia em o recorrente entrou no Bacen para relatar a situação do Banco Marka, a Diretoria de Fiscalização da autarquia enviou, imediatamente, oito fiscais para a sede da instituição financeira em dificuldade, os quais permaneceram na entidade até o dia 31/3/1999, quando se encerrou a autoliquidação de todo o passivo do Banco, o qual passava, de fato, por intervenção branca, sendo que tudo que se fazia no período era informado à sede do Banco Central em Brasília. Os técnicos tinham conhecimento e aprovavam previamente cada ato, incluindo-se as operações envolvendo os 2.300 contratos com Stock Máxima, 35 contratos com o Banco Marka e 3.700 contratos do fundo Marka Niko, como descrito nos itens 166, 167 e 168 do relatório acórdão recorrido. Entretanto, nos itens 171 e 172 do mesmo documento, há afirmação de que Salvatore Alberto Cacciola teria usado de má-fé e se beneficiado daquela conjuntura, o que não se sustenta (peça 247, p. 29) ;
	w) O Banco Marka tinha vendido 50% da Marka Distribuidora, que administrava todos os fundos no Brasil, para a Nikko, tendo ficado claro no contrato que a entidade vendedora não poderia administrar qualquer fundo no país (peça 247, p. 29) ;
	x) O Marka Bank de Bahamas, controlado pelo Banco Marka, tinha um único cotista, que era o próprio Marka Bank, que quis investir nos mercados no Brasil, mas, como estava proibido pela operação relatada no tópico anterior, a administração foi entregue ao Banco Stock Máxima. Ao entrar no Bacen, em 14/1/1999, a primeira coisa que informou à autarquia fiscalizadora foi que os 2.300 contratos vendidos na BM&F pelo Banco Stock Máxima eram indiretamente do Banco Marka. Logo, esses ajustes deveriam ser liquidados imediatamente, pois quebrariam o Banco Stock Máxima no Brasil e o Marka Bank no exterior (peça 247, p. 29-30) ;
	y) A venda direta dos 2.300 contratos foi a primeira operação feita, sendo que as demais ocorreram em momento posterior, o que proporcionou ao Bacen e ao Banco Marka evitar as crises sistêmica no Brasil, com a quebra do Banco Stock Máxima; e no exterior, com a quebra certa do Marka Bank (peça 247, p. 30) ;
	z) Está claro que a fiscalização do Bacen em Brasília autorizava, por meio dos oito fiscais presente no Banco Marka, qualquer solicitação do recorrente à autarquia (peça 247, p. 30) ;
	aa) Restou claro, também, que os recursos foram transferidos, em dólar, para o Marka Bank no exterior, transferência que seria feita por intermédio do Bacen, tendo retornado, em reais, para o Banco Marka no Brasil, por meio do Banco Central, para dar seguimento à autoliquidação do Banco Marka, o que foi registrado na entidade fiscalizadora (peça 247, p. 30) ;
	ab) Se tudo tivesse ocorrido como o TCU descreveu, o Bacen teria sido o grande responsável, por ter autorizado liquidação direta, com transferência de 2.300 contratos que aumentariam o problema do Banco Marka, sabendo que os recursos transferidos ao exterior não retornariam ao Brasil e o beneficiado seria Salvatore Alberto Cacciola. Com isso, todos os Diretores do Banco Central, juntamente com o recorrente, deveriam ser responsabilizados pelos prejuízos gerados. Mas, os fatos não aconteceram na forma interpretada por esta Corte, pois a operação foi autorizada pelo Bacen, tendo os fiscais confirmado que o cotista era o Marka Bank, condicionando a devolução dos recursos para o controlador, Banco Marka, o que, de fato ocorreu (peça 247, p. 30-31) ;
	ac) Caso alguma operação tivesse ocorrido fora das normas do Bacen, a autoliquidação se transformaria em liquidação extrajudicial, com a extinção do Banco Marka e o bloqueio os bens de todos os diretores. Mas, a empresa existe até hoje, sob o nome Marka Empreendimento e Participações Eireli, com o mesmo CNPJ, tendo como único cotista e administrador o próprio recorrente (peça 247, p. 31) .
	Análise
	5.2.	Não assiste razão ao recorrente. O agente particular que tenha dado causa a dano ao erário está sujeito à jurisdição do TCU, independentemente de ter atuado em conjunto com agente da Administração Pública, conforme o art. 71, inciso II, da Constituição Federal, devendo, portanto, quando constada a responsabilidade pelo prejuízo, ressarci-lo aos cofres públicos (Acórdão 2.505/2016 - Plenário, relatado pelo Ministro Augusto Sherman) .
	5.3.	Primeiramente, é importante ressaltar que, nos presentes autos, Salvatore Alberto Cacciola foi citado, solidariamente com outros responsáveis, em razão das seguintes irregularidades (peça 23, p. 41-42) :
	1) Os débitos são decorrentes do pagamento de ajustes financeiros na Bolsa de Mercadoria e Futuros em razão da venda, pelo Banco Central do Brasil, ocorrida em 14/01/1999, de 2.335 contratos de futuro de câmbio ao Banco Marka S/A, sem que a necessidade dessa operação tenha restado demonstrada: 
Responsáveis solidários: Cláudio Ness Mauch, CPF XXX.895.180-XX, Demósthenes Madureira de Pinho Neto, CPF XXX.078.877-XX, Francisco de Pádua Lopes, CPF XXX.015.857-XX, Antônio Sérgio do Carmo Dupin, CPF 505.181.27,7-53, Cinthia Costa e Souza, CPF XXX.230.897-XX, Gustavo Wanderley Dias de Freitas, CPF XXX.406.464-XX e Gilberto Gilberti, CPF XXX.948.847-XX:
	a) R$ 162.886.000,00 (cento e sessenta e dois milhões, oitocentos e oitenta e seis mil reais) , valor a ser atualizado e acrescido dos encargos legais a partir de 01/02/1999, em razão da assunção, pelo Banco Central, de 2.300 contratos de futuro de dólar originários do fundo Stock Máxima de capital estrangeiro, com a cotação de R$ 1,275/US$; e 
	b) R$ 2.478.700,00 (dois milhões, quatrocentos e setenta e oito mil e setecentos reais) , valor a ser atualizado-a partir de 01/02/1999, decof-rente dos ganhos obtidos pelo Banco Marka S/A em razão da venda de 35 contratos adicionais para fazer frente às despesas de "auto-liquidação", sem amparo legal, e que, ao final, foram sacados, em sua maior parte, das reservas bancárias da instituição; e
	II) Responsáveis solidários: Cláudio Ness Mauch, CPF XXX.895.180-XX, Demósthenes Madureira de Pinho Neto, CPF XXX.078.877-XX, solidariamente com a empresa Marka Nikko Asset Management Sociedade Civil Ltda., CNPJ 02.358.370/0001-20, na figura de seu representante legal, Aparecido Nobuo Kikugava, CPF XXX.764.688-XX, ou quem vier a substituí-lo, pelo débito de R$ 156.584.000,00 (cento e cinqüenta e seis milhões, quinhentos e oitenta e quatro mil reais) , a ser atualizado monetariamente e acrescido dos encargos legais a partir de 01/02/1999, decorrentes do pagamento de ajustes financeiros na Bolsa de Mercadoria e Futuros em razão da venda, pelo Banco Central do Brasil, ocorrida em 20/01/1999, de 3.700 contratos de futuro de câmbio aos fundos Nikko Asset Management Sociedade Civil Ltda., à cotação de R$ 1,56/US$, sem que a necessidade dessa operação tenha restado demonstrada.
	5.4.	De outro lado, a conjuntura que se apresentava em relação aos contratos questionados nos presentes autos e que restaram por fundamentar a condenação da parte não encontra similaridade com a questão relacionada às demais operações objeto de atuação do Bacen na espécie, bem como o caso do Banco Fonte Cindam, enfrentado no âmbito do TC Processo 033.263/2008-1, com recurso em favor da instituição financeira, julgado por meio do Acórdão 462/2019-TCU-Plenário, da relatoria do Ministro Benjamin Zymler. A deliberação do Tribunal se fundamenta, também, em deliberação do Tribunal Regional da Primeira Região (TRF-1) , proferida no bojo da Apelação Civil 1999.34.00.0119665-0/DF, a qual, também, não pode ser usada em defesa do recorrente, como se verá a seguir.
	5.5.	O Banco Fonte Cindam buscou auxílio do Banco Central, em 13/1/1999, tendo em vista o risco de descumprimento dos compromissos daquela instituição e de fundos por ela administrados, em situação condizente com as operações já realizadas pela Autarquia à época. 
	5.6.	Além de o Banco Fonte Cindam se encontrar, na ocasião, alavancado em três vezes o respectivo patrimônio líquido, medida muito inferior ao Banco Marka, que apresentava alavancagem correspondente a 19 vezes a medida, não há notícia de que aquela entidade tenha realizado operações ilegais ou fraudulentas, com a finalidade de transferir prejuízos e obter o já esperado auxílio do Banco Central, diferentemente da situação de Salvatore Alberto Cacciola. Nessa linha, cabe transcrever trecho do relatório do Acórdão 462/2019-TCU-Plenário, relatado pelo Ministro Benjamin Zymler e acolhido pelo colegiado:
		6.63.	Cabe destacar que, ao se debruçar sobre as provas contidas nos autos, com ênfase à sentença proferida na Ação Penal 99.0046981-0 (peças 41, p. 126-340; e 42, p. 1-342) , em que se colheram diversos depoimentos dos envolvidos nas transações com o Marka e o Fonte Cindam, não se verifica, com clareza, conluio entre os dirigentes, no que tange à última instituição citada.
		6.64.	Ao consultar a sentença na íntegra, verifica-se que as suspeitas de tratativas escusas sempre estavam relacionadas ao conhecido banqueiro Salvatore Cacciola, acionista do Banco Marka. Após citar diversos indícios do fornecimento de informações privilegiadas envolvendo a ajuda àquela instituição financeira, a denúncia trata das operações com o Banco Fonte Cindam, nos seguintes termos (peça 41, p. 321) :
	'Referida operação não foi precedida de determinação, pela Diretoria de Fiscalização, de inspeção ou fiscalização na sede do Banco, tal qual ocorrido com o Banco MARKA, sendo certo que também seu presidente e controlador respectivamente os denunciados LUIZ ANTONIO GONÇALVES e ROBERTO STEINFELD, não se dirigiram a Brasília para entrevistarem-se pessoalmente com a Diretoria do Banco Central, tendo a solicitação de intervenção do BACEN sido formulada por LUIZ ANTONIO através de contato telefônico com a Presidência e Diretoria daquela autarquia.'
	(...) 
		6.67.	Constata-se, tendo por base exclusivamente os elementos contidos nos autos, sem desconsiderar provas não colhidas ou esquema fraudulento de difícil descoberta, que o Fonte Cindam se utilizou de prerrogativas legítimas de se dirigir ao Bacen para obter proteção, tendo em vista ser aquela entidade, naquele momento, o maior provedor da liquidez do mercado. A opção da Autoridade Monetária de vender os contratos de derivativos que o Banco necessitava não se afastou do modus operandi até então utilizado, sopesada a grave conjuntura instaurada naqueles dias. 
	5.7.	Dessa forma, ao se deparar com a possibilidade de descumprimento dos compromissos firmados e com os impactos que essa conjuntura poderia impingir ao Sistema Financeiro Nacional, os dirigentes do Banco Fonte Cindam optaram, de maneira regular, em acionar o Banco Central, para auxiliá-los, sendo que sequer se tem prova contundente de conluio ou fraude dessa instituição financeira. 
	5.8.	Diante desses fatores, da reconhecida possibilidade de risco sistêmico e da comprovada ausência de prejuízo ao erário, esta Corte considerou regular as operações, não obstante formalmente atípicas, conforme o voto condutor do Acórdão 462/2019-TCU-Plenário, sob a relatoria do Ministro Benjamin Zymler:
		69.	A atipicidade da operação, como visto, foi a sua não realização no bojo do pregão da BM&F, que se encontrava travada. De acordo com a aprovação da Diretoria do Banco Central (Voto 006/1999) , a negociação ocorreu diretamente com a parte. Essa manifestação do Bacen permitiu a negociação direta com outras instituições que procurassem a autarquia, o que provavelmente não aconteceu porque a maioria dos agentes já tinham revertido suas posições nos dias anteriores. Já os valores praticados e a própria natureza da operação nada tinham de atípicos. 
	5.9.O Tribunal Regional Federal da Primeira Região também concluiu nesse sentido, conforme decisão acerca da mesma controvérsia, juntada naqueles autos (TC Processo 033.263/2008-1 - peça 160, p. 53-54) , transcrita parcialmente no bojo na manifestação do Relator do Acórdão 462/2019-TCU-Plenário:
		"Só faz sentido discutir a influência do risco sistêmico em um dos contratos, qual seja, o entabulado entre o BACEN e o Banco Marka. 
	A operação do Banco FonteCindam se deu dentro da banda diagonal endógena, ou seja, independentemente do que acontecesse, este contrato estava dentro - ipsis litteris, ipsis verbis - daquilo que o Banco Central se propôs a fazer, e, naturalmente, na sua própria gestão do sistema financeiro e monetário, faria diuturnamente. Nessa operação, não existiu uma venda de dólar a latere das normas. A operação estava rigorosamente dentro das regras." (Grifos no original) . 
	5.10.	Do mesmo modo, como expressamente citado no voto condutor do Acórdão 462/2019-TCU-Plenário, esta Corte teve igual parcimônia quanto à venda pelo Bacen de 3.700 contratos aos fundos Marka-Nikko, depois da implantação do regime de câmbio flutuante, em 19/1/1999, considerando-a regular. Na ocasião, a Autoridade Monetária considerou que os investidores estrangeiros estariam ansiosos para zerar posições correspondentes a US$ 370 milhões, o que poderia ensejar pressão indesejada sobre o mercado de câmbio à vista, além de a operação ter ocorrido com o preço de mercado do dólar e em razoável normalidade, como destaca o relator a quo no voto condutor do Acórdão 2605/2018-TCU-Plenário, relatado pelo Ministro Benjamin Zymler (peça 191) :  
60. Em outras palavras a venda pelo Bacen de dólar futuro à cotação praticada ocorreria de qualquer forma, quer mediante a operação ora questionada, quer mediante outros negócios na BM&F. Nessa segunda hipótese, os 3.700 contratos aqui tratados seriam apenas uma pequena parcela de outros aproximados 16.000 contratos negociados naquele dia e pelo mesmo valor médio. Para esses últimos contratos, cabe destacar não houve qualquer questionamento acerca da atuação do Bacen e assim teria ocorrido em relação aos 3.700 do Fundo Nikko caso tivessem sido negociados normalmente na BM&F.
	5.11.	Por outro lado, o Banco Marka que, quando do pedido de auxílio ao Bacen, em 13/1/1999, encontrava-se em dificuldade extrema de cumprir os compromissos assumidos, decidiu, estranhamente, assumir mais 2.300 contratos do Fundo Stock Máxima, agravando sobremaneira a saúde financeira já cambaleante da instituição bancária, em alavancagem da ordem de 19 vezes o valor de seu patrimônio líquido, tornando-se, virtualmente, insolvente.
	5.12.	Nessa linha, cabe lembrar que, em 13/1/1999, o Banco Marka detinha 9.000 contratos futuros de câmbio assumidos ainda em 1998, com exposição de US$ 900 milhões. Naquela data, o câmbio saiu do montante de R$ 1,2114/US$ para R$ 1,3193/US$. Com isso, considerando a cotação de R$ 1,225393/US$ para ajustes (12/1/1999) , a instituição financeira abriu o dia com prejuízo a realizar de R$ 84,5 milhões, bastante superior ao patrimônio líquido da instituição financeira, em 31/12/1998, de R$ 68 milhões e, em 13/1/1999, de aproximadamente de R$ 58 milhões, como lembrou o Ministro Benjamin Zymler, relator do Acórdão 2906/2008-TCU-Plenário, com confirmação em relatórios do Bacen (peças 3, p. 24; e 13, p. 6-7) , estando, portanto, virtualmente insolvente.
	5.13.	Todavia, ainda assim, o Banco Marka, sob a gestão do ora recorrente, optou por assumir 2.300 contratos do Fundo Stock Máxima, à taxa de R$ 1,2376, transferindo para a entidade os prejuízos que o fundo certamente incorreria. Com isso, o prejuízo a realizar do Banco Marka, em 13/1/1999, ultrapassou os R$ 100 milhões. Nesse sentido, cabe transcrever conclusão da equipe de fiscalização do Banco Central que avaliou a situação da instituição financeira naquela data (peça 13, p. 6-7) :
Neste caso, e considerando a cotação de ajuste do dia 12.01.99 (R$ 1,225393) , nos dias seguintes a instituição teria que honrar ajustes na ordem de R$ 106 milhões (11.300 contratosx100.000 Dólar/contrato x R$ (1,32-1,225393) /Dólar) , enquanto o seu Patrimônio Líquido em 31.12.98 era de, apenas, R$ 68 milhões.
	5.14.	Destaque-se que a instituição financeira decidiu aumentar sua exposição cambial após o anúncio do alargamento de bandas feito pelo Bacen, como relatado ação penal decorrente de denúncia ofertada pelo Ministério Público do Estado do Rio de Janeiro, que culminou na condenação de Salvatore Alberto Cacciola (peça 43, p. 316-317) . Nesse sentido, cite-se trecho da manifestação do Juiz que instruiu o feito (peça 44, p. 74-75) :
Sobre a operação direta com o Fundo Stock Máxima, dois pontos ainda devem ser abordados no presente item. O primeiro diz respeito à inequívoca ciência do Banco Central, mais especificamente através do seu departamento de fiscalização, de que CACCIOLA a fez no próprio dia 13, após a desvalorização cambial, aumentando em 25% o montante de contratos que a autarquia precisaria com ele celebrar para zerar suas posições. (...) 
	5.15.	Não se pode olvidar, também, que o Fundo Stock Máxima tinha como único cotista o "The Innovation Fund" Ltda, International Business Company, com escritório registado nas Bahamas e administrado pelo Banco Marka. Os recursos aplicados pelo "The Innovation Fund" provinham do Marka Bank, entidade também controlada por Salvatore Cacciola, além de pertencer à empresa Água Clara Comércio e Consultoria Ltda., administrada indiretamente pelo Banco Marka S/A, informação atestada em Juízo (peças 43, p. 317; e 44, p. 44-45) .
	5.16.	Logo, há conjunto consistente de indícios, os quais, associados, constituem prova, conforme jurisprudência do Supremo Tribunal Federal, a demonstrar que a operação de aquisição de 2.300 posições vendidas no Fundo Stock Máxima pelo Bacen, diferentemente das operações analisadas no âmbito do Acórdão 462/2019-TCU-Plenário, sob a relatoria do Ministro Benjamin Zymler, e na decisão do TRF-1 tinham a finalidade exclusiva de beneficiar ao próprio Banco Marka, na pessoa de Salvatore Alberto Cacciola. Nesse sentido, cabe transcrever trecho de laudo constante da ação penal aberta em desfavor do recorrente, que tramitou na Justiça Federal do Rio de Janeiro e culminou na condenação do ex-administrador (peça 44, p. 46) :
O beneficiado direto da operação foi o fundo "The Innovation Fund. Ltda, único cotista do fundo "Stock Máxima FRF-CE".
De acordo com o relatório do Banco Central do Brasil, acostado às folhas 08/31 do Apenso 13, os recursos aplicados pelo 'The Innovation Fund. Ltd.' Provinham do 'MARKA Bank Ltd.' E pertenciam a empresa 'Água Clara Comércio e Consultoria (Sociedade Unipessoal) Ltda.'.
A empresa 'Água Clara Comércio e Consultoria (Sociedade Unipessoal) Ltda.' era administrada indiretamente pelo Banco Marka S/A, através de participação sucessiva nas empresas Sacre Com. Ext. Ltda. e Farmi Part. Cons. E Fact., desta forma pode-se concluir que o beneficiário indireto foi o próprio Banco MARKA S/A, ou seja, seus acionistas, pois o mesmo conseguiu em uma operação posterior transferir esta posição ao Banco Central do Brasil" (Grifos no original) 
	5.17.	O extremado grau de alavancagem do Banco Marka e a fraudulenta assunção das 2.300 posições vendidas do Fundo Stock Máxima, por certo, estão na gênese do prejuízo ao Banco Central relacionado a essa conjuntura e não podem ser colocadas no mesmo patamar das operações regulares analisadas no âmbito do TC Processo 033.263/2008-1.
	5.18.	Coaduna-se com o posicionamento desta Corte colocado na deliberação recorrida, no sentido de que, uma vez inseridos esses ajustes no patrimônio do Banco Marka e entendendo o Banco Central pela necessidade de auxílio a essa instituição em relação aos 9.000 contratos que já constavam da carteira da instituição, seria sobremaneira dificultoso dividir o auxílio, excluindo-se as avenças oriundas do Fundo. Não haveria sustentação legal para a ajuda apenas parcial, como discorreu adequadamente a unidade técnica, em trecho transcrito no relatório do acórdão recorrido (peça 192, p. 17) :
	79. Nesse cenário, conforme se evidenciou, o Tribunal entendeu que o Bacen deveria ter negociado em separado ou ter anulado essa transferência do fundo Stock Máxima. Entretanto, como esses contratos já estavam incorporados ao patrimônio do Banco Marka, não havia a possibilidade de o Bacen negociar em separado. Além disso, não há dispositivo legal que autorize expressamente o Banco Central a anular contratos futuros negociados por instituições financeiras em ambiente de bolsa, mesmo que esses negócios tenham fortes indícios de ilegalidade. Dessa forma, a anulação dessa transação somente poderia ter sido feita pelo Judiciário. Assim, caso o Bacen, mesmo se tivesse legitimidade ad causam para tanto, fosse acionar a justiça, até que fosse feito algum pronunciamento, mesmo que em sede de cautelar, agravaria ainda mais a situação do Banco Marka, pois, com a crise cambial vigente à época, com o dólar se valorizando, esse Banco poderia ser declarado inadimplente junto à BM&F e, em consequência, se tornaria insolvente. Nessa situação, provavelmente, o Bacen seria obrigando a liquidar essa instituição financeira. Dessa forma, haveria a possibilidade da deflagração da temida crise sistêmica.
	5.19.	A ação deliberada de Salvatore Alberto Cacciola de realizar a transação antes de buscar ajuda à Autoridade Monetária teve maestria na proteção da própria fortuna, mas essa clara postura eivada de má-fé não poderia, em nenhuma hipótese, estar no âmbito dos mesmos contornos em que se inserem as demais operações e as negociações com Banco Fonte Cindam, julgadas por esta Corte, por meio do Acórdão 462/2019-TCU-Plenário, da relatoria do Ministro Benjamin Zymler. Não por acaso, esses fatos constituíram parcela relevante na condenação do recorrente por gestão fraudulenta, em sentença proferida na Justiça Federal (peça 44, p. 188-199, 226-228 e 325-328) .
	5.20.	Cabe lembrar que a desvalorização do real como ocorreu já era evento esperado pelo mercado e, sobretudo, pelo recorrente, operador experiente, bem como o provável auxílio do Bacen, diante da vislumbrada crise sistêmica. Logo, a transferência daqueles ajustes no dia em que buscou auxílio à Autoridade Monetária tinha como finalidade subjacente transferir ao Banco Central os prejuízos certos que ele teria, pessoalmente, com a mudança na política cambial.
	5.21.	Além disso, mesmo que não tivesse essa percepção, o recorrente, tão logo foi publicado o Comunicado BACEN 6.560, de 13/1/1999, que instituiu o novo regime cambial, percebeu que a instituição que comandava estava insolvente, exigindo-se a atuação imediata do Banco Central, como ele mesmo relatou a Comissão Parlamentar de Inquérito aberta no Congresso Nacional posteriormente (peça 4, p. 14) :
Soube que estava quebrado às 8h45min., quando li o comunicado do Banco Central no SISBACEN" (Salvatore Cacciola à CPI do Sistema Financeiro - vol. 12, fl. 12) .
	5.22.	Nesse sentido, cabe transcrever importante trecho da manifestação do Juiz sentenciante da já citada Ação Penal 99.46981-0, na qual o recorrente restou condenado (peça 44, p. 227) :
	Assim, partindo-se do pressuposto de que os recursos do fundo STOCK MAXIMA pertenciam a CACCIOLA, a manobra de transferir para o Banco MARKA os contratos assumidos pelo fundo permitiria a concentração dos prejuízos no Banco, cujo patrimônio líquido era, já no momento da transferência, claramente insuficiente para suportá-los, liberando assim as garantias e recursos investidos por CACCIOLA no fundo de capital estrangeiro citado.
	Reconheço, portanto, que a operação se encaixa no conceito de fraude, porque astuciosa, praticada mediante ardil, com o patente propósito de impactar o patrimônio da instituição em benefício de seu controlador.
	5.23.	De fato, o negócio jurídico orquestrado por Salvatore Alberto Cacciola entre o Fundo Stock Máxima e o Banco Marka com a espúria finalidade de transferir prejuízos à instituição financeira e, ao final, aos cofres públicos se mostrou fraudulento, impondo-se a devolução dos recursos despendidos pelo Banco Central como decorrência da transação.
	5.24.	Sabe-se que o Fundo Stock Máxima não tinha condições financeiras para cobrir as posições vendidas em que se encontrava, o que resultaria em prejuízos ao único cotista, no caso o Marka Bank, braço do Banco Marka, em Nassau, Bahamas, portanto, fora do Sistema Financeiro Nacional. Por certo, caberia à instituição financeira internacional suportar os prejuízos que se avizinhavam, sendo que a postura do recorrente de trazer essas dívidas à conta da ajuda do Banco Central se mostrou de transparente má-fé, impondo-se, por óbvio, a devolução dos valores.
	5.25.	Destaque-se que, caso não realizasse a transação, o Fundo Stock Máxima e o único cotista, o Marka Bank, restariam por absorver sozinhos os prejuízos, sem que sequer se tenha aventado a possibilidade de influência sobre as reservas internacionais do país, não cabendo, no caso, discussões quanto à necessidade de venda de contratos futuros para preservação de dólares nas reservas do Banco Central ou mesmo crise sistêmica em eventual quebra do Banco no exterior. 
	5.26.	Com isso, Salvatore Cacciola restou condenado pela Justiça Federal do Rio de Janeiro na Ação Penal 99.46981-0 pelo desvio dos recursos públicos destinados a subsidiar o Banco Marka em janeiro de 1999, bem como pela gestão fraudulenta perpetrada na instituição financeira, estando inseridos no juízo de condenação os fatos ora em debate (peça 44, p. 325-328) . A sentença, no que concerne ao recorrente, transitou em julgado, conforme relatado pela unidade técnica (peça 86, p. 10, item 34) , o que se confirma com a consulta aos documentos relativos ao julgamento da apelação interposta sobre o julgado (peça 83, p. 19-25) e ao andamento do Recurso Especial 1.385.522 interposto por alguns dos responsáveis condenados, ainda pendente de julgamento no Superior Tribunal de Justiça.
	5.27.	No campo da responsabilidade civil, a condenação criminal possui como efeito tornar certa a obrigação de indenizar o dano causado pelo crime, nos termos do artigo 91, inciso I, do Código Penal. Leciona Sérgio Cavalieri Filho que, "condenado no Crime, estará também o réu condenado o Cível a reparar o dano" (Programa de responsabilidade civil. -9. ed. - São Paulo: Atlas, 2010, p.542) . Assim, a deliberação recorrida, ao tornar líquido e certo o débito em face da parte, está condizente com a condenação penal imputada ao recorrente.
	5.28.	De outra sorte, ainda mais grave foi a transação que ofertou 35 contratos futuros ao Banco Marka, com a finalidade de assegurar valor residual de patrimônio líquido, com vistas a custear as despesas de liquidação da entidade, como gastos trabalhistas e impostos. Essa operação gerou resultado positivo à instituição financeira de R$ 2.478.700,00, com a manutenção dos ajustes até o vencimento, tendo sobrado, ao final, R$ 2.112.948,74 (peças 2, p. 14, item 5.3.1; e 3, p. 25) , posteriormente sacados, sem que o recorrente se dispusesse a devolvê-lo ao Banco Central, em franco enriquecimento ilícito. Não há notícia de que esses valores tenham sido empregados nas finalidades para as quais se dispunham.
	5.29.	Além disso, também não é verdadeira a afirmação do recorrente de que o Banco Central, por meio da equipe de fiscalização no Rio de Janeiro, mantinha intervenção branca no Banco Marka e aprovara previamente todas as transações realizadas. Como restou demonstrado no voto condutor do Acórdão 2906/2008-TCU-Plenário, a auditoria especial determinada na instituição financeira se iniciou apenas na noite de 13/1/1999, quando as situações já estavam consolidadas, não havendo mais o que a Autoridade Monetária pudesse fazer, senão destinar a ajuda requerida (peças 44, p. 317-318; e 13, p. 6) .
	5.30.	Os técnicos somente chegaram ao Banco Marka após o pedido de socorro de Salvatore Cacciola, no dia 13/1/1999, à noite, como relatado pela então 8ª Secretaria de Controle Externo, no âmbito do TC Processo 003.910/1999-7, tendo constatado a conjuntura grave já consolidada (peça 4, p. 17) :
		246. Em torno das 19:00h, uma equipe de fiscalização do BACEN, composta pelos Srs. Antônio Carlos Magalhães da Silva e Renato Braga Solon Ribeiro (vol.l4, fls.23) chegou ao Banco Marka. Ainda nesse mesmo dia, retomaram com um relato preliminar que confirmava a. falta de condições financeiras e econômicas daquele banco em arcar com os encargos decorrentes de suas posições na BM&F, já a partir do dia seguinte, afirmando ainda que a análise dos ativos da instituição revelava a impossibilidade da concessão de assistência financeira de liquidez no montante necessário ao cumprimento das obrigações do Banco Marka junto à BM&F, por falta de garantias, até porque parcela representativa dos bens e direitos da instituição já se encontravam custodiados à BM&F, garantindo as operações ali realizadas.
	5.31.	No dia seguinte, em 14/1/1999, é que a Diretoria do Banco Central se posicionou no sentido de não haver outra solução senão dar auxílio ao Banco Marka, estabelecendo hedge às operações desguarnecidas. Logo, a postura extremamente imprudente e fraudulenta de Salvatore Cacciola colocou a Autoridade Monetária diante de conjuntura grave e irreversível, para a qual não havia solução senão comprometer o patrimônio público em benefício do equilíbrio do sistema, buscando-se a devida indenização posterior.
	5.32.	Cabe informar, ainda, que, diferentemente das alegações do recorrente, os recursos obtidos direta ou indiretamente por Salvatore Cacciola com a transação envolvendo os 2.300 contratos adquiridos do Stock Máxima e dos 35 contratos destinados ao auxílio na autoliquidação da instituição financeira nunca retornaram ao país, não se tendo notícia da destinação desses valores (peça 44, p. 47 e 75-81) .
	5.33.	Além disso, as transações envolvendo o Banco Marka e fundos Nikko Asset Management Sociedade Civil Ltda. não isentam as irregularidades descritas nos autos. Como restou demonstrado na deliberação recorrida e nesta instrução, a intenção do recorrente ao comandar a assunção dos 2.300 contratos do Stock Máxima, por certo, não era investir nos mercados no Brasil, mas sim transferir prejuízos à instituição financeira, que seria, posteriormente, salva pelo Bacen.
	5.34.	Do mesmo modo, o fato de o Marka ainda existir como pessoa jurídica não traz lisura às operações questionadas no acórdão recorrido, sobretudo, porque o próprio auxílio do Banco Central restou condicionado ao encerramento pelo Banco das atividades privativas de instituição financeira, com mudança do objeto social. Isso restou por ocorrer, conforme disposto em assembleia da entidade realizada em 15/1/1999 e documentos contidos nos autos (peças 11, p. 34; e 16, p. 14 e 28) . Logo, diferentemente do que afirma a parte, essa pessoa jurídica continuou a existir com a condição de não mais atuar no mercado financeiro, tendo em vista o grave mal que cometeu.
	5.35.	Por fim, mesmo que se possa discutir eventual omissão dos agentes públicos envolvidos nas operações questionadas nos presentes autos, não se encontra fundamento para, com base nisso, excluir da relação jurídica o ora recorrente, sob pena de se aplicar no decreto de condenação o princípio da isonomia às avessas, ao deixar de imputar responsabilidade a quem de fato a tem.
	5.36.	Diante disso, o Relator a quo, Ministro Benjamin Zymler, manifestou-se adequadamente, no voto condutor do Acórdão 701/2019-TCU-Plenário, ao dissertar no sentido de que esta Corte está autorizada a julgar as contas de pessoa jurídica de direito privado que causar dano ao erário, tendo em vista posicionamento da Corte proferido em uniformização de jurisprudência, conforme o Acórdão 321/2019 - Plenário, relatado pela Ministra Ana Arraes, in verbis:
9.1. deixar assente o entendimento de que, de acordo com os artigos 70, parágrafo único, e 71, inciso II, da Constituição Federal c/c os artigos 5º, inciso II, 16, § 2º, e 19 da Lei 8.443/1992 e o artigo 209, § 6o, do Regimento Interno, compete ao TCU julgar as contas de pessoa física ou jurídica de direito privado que causarem dano ao erário, independentemente da coparticipação de servidor, empregado ou agente público, nas situações de cometimento de irregularidades no recebimento de benefício indevido ou pagamento superfaturado e nos casos de dano derivado de atos que não se limitem ao simples descumprimento de obrigações contratuais de natureza estritamente privada ou ao não pagamento de títulos de crédito;" (Grifou-se) . 
	5.37.	Assim, o agente particular que tenha dado causa a dano ao erário está sujeito à jurisdição do TCU, independentemente de ter atuado em conjunto com agente da Administração Pública, conforme o art. 71, inciso II, da Constituição Federal, devendo, portanto, quando constada responsabilidade pelo prejuízo, ressarci-lo aos cofres públicos.
CONCLUSÃO
	6.	Das análises anteriores, conclui-se que o agente particular que tenha dado causa a dano ao erário está sujeito à jurisdição do TCU, independentemente de ter atuado em conjunto com agente da Administração Pública, conforme o art. 71, inciso II, da Constituição Federal, devendo, portanto, quando constada responsabilidade pelo prejuízo, ressarci-lo aos cofres públicos. 
	6.1.	Assim, as provas e os argumentos apresentados pelo ora recorrente no recurso em epígrafe não têm o condão de modificar a deliberação recorrida, mantendo-se o julgado em seus exatos termos.
PROPOSTA DE ENCAMINHAMENTO
	7.	Diante do exposto, com fundamento nos artigos 32, inciso I; e 33, da Lei 8.443/1992, submetem-se os autos à consideração superior, com posterior encaminhamento ao Ministério Público junto ao Tribunal de Contas da União e ao Gabinete do Relator, propondo:
	7.1.	conhecer do recurso e, no mérito, negar-lhe provimento;
	7.2.	comunicar a deliberação que vier a ser proferida por esta Corte ao recorrente, à Procuradoria da República no Distrito Federal e aos demais interessados.
	
2.	O Ministério Público junto ao TCU (MPjTCU) se manifestou em concordância com a manifestação da Serur, consoante parecer, a seguir reproduzido, da lavra do procurador Sérgio Ricardo Costa Caribé:
"Trata-se de recurso de reconsideração interposto por Salvatore Alberto Cacciola (peça 247) contra o Acórdão 2605/2018-TCU-Plenário - apostilado pelo Acórdão 65/2019 e mantido pelo Acórdão 701/2019-TCU-Plenário (peças 190, 199 e 240) .
Por meio da deliberação recorrida, o TCU julgou irregulares as contas do Sr. Salvatore Alberto Cacciola e o condenou ao pagamento das quantias de R$162.886.000,00 e R$ 2.112.948,74, aplicando-lhe ainda a multa prevista no art. 57 da Lei 8.443/1992 (peça 190) .
O recurso em análise foi conhecido por meio do despacho de Vossa Excelência à peça 252, acolhendo exame de admissibilidade realizado pela Secretaria de Recursos (Serur) (peças 249-250) . Após exame das alegações apresentadas, a unidade técnica propõe, em pareceres uniformes, negar provimento ao recurso (peça 261-263) .
De minha parte, manifesto-me de acordo com o encaminhamento proposto.
Entendo, como fez a Serur, que o recorrente não trouxe aos autos elementos capazes de alterar o juízo firmado por esta Corte por meio do Acórdão 2605/2018-TCU-Plenário. Como se depreende do voto condutor da referida deliberação (peça 191) , foram imputados ao Sr. Salvatore Alberto Cacciola dois débitos, relativos às seguintes irregularidades:
a) transferência ao Banco Marka de 2.300 contratos do fundo Stock Máxima, os quais foram posteriormente, em 14/1/1999, assumidos pelo Banco Central, com prejuízo estimado de R$ 162.886.000,00 (peça 191, p. 6) ;
b) venda de 35 contratos de câmbio futuro adicionais para fazer frente às despesas de auto-liquidação e que geraram enriquecimento ilícito do Banco Marka no montante de R$ 2.112.948,74 (peça 191, p. 7) .
Um dos principais argumentos apresentados pelo recorrente para solicitar a revisão do Acórdão 2605/2018-TCU-Plenário diz respeito a uma possível falta de isonomia no tratamento de caso análogo pelo TCU.
Segundo o Sr. Salvatore Cacciola, o Acórdão 462/2019-TCU-Plenário, que apreciou as contas do Banco Fonte Cindam em processo com tema idêntico ao tratado nestes autos, teria acolhido a tese de risco de crise sistêmica, concluindo pela regularidade com ressalva das contas dos responsáveis. Na sua visão, o mesmo tratamento deveria ser dado às operações analisadas neste processo.
Não merece prosperar a alegação do recorrente. Também neste processo foi reconhecida a grave crise financeira à época das operações questionadas, bem como a possibilidade de uma crise sistêmica, o que teria levado o Bacen a atuar com o objetivo de evitá-la. Como se depreende do voto condutor do acórdão recorrido, esse fato levou ao afastamento da irregularidade relativa à assunção, pelo Bacen, de 3.700 contratos dos fundos Marka-Nikko, cujo prejuízo havia sido estimado inicialmente em R$ 156.584.000,00 (peça 191, p. 7-10) .
Remanesceram, portanto, dois débitos imputados ao Sr. Salvatore Cacciola:
a) R$ 162.886.000,00, relativos a 2.300 contratos transferidos do fundo Stock Máxima para o Banco Marka em 13/1/1999, assumidos pelo Banco Central em 14/1/1999;
b) R$ 2.112.948,74, relativos ao montante remanescente da venda de 35 contratos de câmbio futuro adicionais, cujo objetivo era fazer frente às despesas de auto-liquidação do Banco Marka.
Nesses casos, ficou caracterizada a ocorrência de fraude, com o agravamento da situação do Banco Marka e enriquecimento ilícito da instituição. Esses fatos estão, a meu ver, suficientemente detalhados no voto condutor do Acórdão 2605/2018-TCU-Plenário, como se observa a partir dos excertos a seguir (peça 191) :
VI - Fundo Stock Máxima incorporado ao Banco Marka
30. O socorro do Banco Central referente à primeira parte da operação - venda de nove mil contratos - foi, como visto, considerado legítimo para evitar a propagação de uma crise no sistema. O que se questiona, pois, é a legitimidade da assunção pelo Banco Marka dos contratos do fundo Stock Máxima, a qual provocou o desembolso pela autoridade monetária da quantia de R$ 162.886.000,00, referente à diferença entre a taxa de câmbio futuro praticada no dia do socorro - R$ 1,2750/US$ - e aquela do dia do vencimento dos contratos futuros - R$ 1,9832/US$.
 (...) 
33. Na verdade, o que se verifica é que o então Presidente do Banco Marka - Sr. Salvatore Alberto Cacciola - incorporou os contratos dos fundos ao patrimônio do banco, blindando-se de eventuais prejuízos resultantes da variação cambial e criando uma situação de fato para a qual o Banco Central não teria outra alternativa senão atuar da maneira como atuou.
 (...) 
35. A conduta do sr. Cacciola ganha contornos de maior reprovabilidade quando se verifica que ele detinha interesse pessoal na operação, a qual, em última instância, serviu para preservar o seu patrimônio individual. Isso porque o fundo Stock Máxima tinha como único cotista o Innovation Fund, cujo único cotista, por sua vez, era o Marka Bank, majoritariamente de propriedade do sr. Cacciola. 
VII - Despesas de auto-liquidação
40. Nesse entendimento, foram vendidos os 35 mencionados contratos de câmbio para "permitir uma reserva contra eventual imprecisão dos cálculos e para assegurar valor residual de Patrimônio Líquido para fazer frente às despesas de liquidação, como rescisões de contratos trabalhistas e impostos".
 (...) 
42. Entretanto, depois das mencionadas operações, sobraram R$ 2.112.948,74 nas reservas bancárias do Marka, que foram posteriormente sacados e cujo destino é ignorado. Ou seja, ao final, a instituição teve esse acréscimo patrimonial de forma indevida.
43. Em sendo assim, na linha dos pareceres precedentes entendo que o sr. Salvatore Alberto Cacciola - controlador do Banco Marka e responsável pela transação com o Bacen - deve responder por esses valores. (destacamos) 
Ademais, não encontrei evidências que corroborem a alegação do Sr. Salvatore Cacciola de que a assunção pelo Banco Marka dos contratos do fundo Stock Máxima tenha sido autorizada pelo Bacen (peça 247, p. 30) . Ao contrário, como bem salientado pela Serur, os elementos constantes dos autos indicam que a fiscalização do Bacen só teve início no fim do dia 13/1/1999, quando a operação já havia sido concretizada (peça 83, p. 22) .
É patente que referida transação agravou ainda mais a situação da instituição - que já estava com uma alavancagem de dezenove vezes seu patrimônio líquido -, como ficou consignado no processo da Ação Penal 99.46981-0:
A instrução deixou claro que, com a referida operação, ocorrida no próprio dia 13/01, após a mudança cambial, o Banco MARKA aumentou em 25% sua já elevada alavancagem, ciente seu controlador de que com isto aumentava também as possibilidades de prejuízo do Banco, então em situação dificílima. (destacamos) 
Além disso, consta a informação de que "a operação envolvendo o Banco Marka e o fundo Stock Máxima", ocorrida no dia 13/01/1999, "gerou a remessa de cerca de treze milhões de dólares para as contas do Sr. Salvatore Cacciola no exterior" (peça 44, p. 189) . Sobre esse ponto, não encontrei qualquer evidência que confirme o argumento do recorrente de que esses recursos voltaram para o Banco Marka no Brasil para dar seguimento à sua auto-liquidação (peça 247, p. 30) .
De forma análoga, o Sr. Salvatore Cacciola não logrou comprovar o destino dado aos R$ 2.112.948,74, recursos provenientes dos 35 contratos para custear a auto-liquidação e que sobraram no caixa da instituição.
Diante do exposto, restam afastados os argumentos do recorrente de que não haveria irregularidades nas operações e que, portanto, não haveria débito ou qualquer ocorrência que pudesse ensejar a irregularidade de suas contas.
Também não merecem acolhida os argumentos de que só poderia ser punido se os gestores do Bacen também o fossem, já que era deles a competência para tomar as decisões e realizar as operações. No caso em exame, a condenação do Sr. Cacciola decorre da gestão temerária da instituição, caracterizada pela realização de operações que agravaram a situação financeira do banco, bem como da apropriação de recursos que deveriam ser destinados à liquidação da entidade.
Diante do exposto, este membro do Ministério Público de Contas manifesta-se de acordo com o encaminhamento proposto (peças 261-263) ."
	É o relatório.

8.1. João Paulo Chaves de Alckmin (50.504/OAB-DF) e outros, representando Salvatore Alberto Cacciola.

Procurador Sergio Ricardo Costa Caribé.

POSSÍVEIS OPERAÇÕES IRREGULARES DE VENDA DE CONTRATOS FUTUROS PELO BACEN AO BANCO MARKA S/A. CITAÇÃO DE DIVERSOS RESPONSÁVEIS. AFASTAMENTO DA RESPONSABILIDADE ATRIBUÍDA AOS GESTORES DO BACEN E AOS EXECUTIVOS DO BANCO MARKA, EXCETO DE SEU CONTROLADOR. CONTAS IRREGULARES DÉBITO. MULTA. ERRO MATERIAL. CORREÇÃO. EMBARGOS DE DECLARAÇÃO. CONHECIMENTO. AUSÊNCIA DE CONTRADIÇÃO, OBSCURIDADE OU OMISSÃO. NÃO ACOLHIMENTO. RECURSO DE RECONSIDERAÇÃO. ALEGAÇÕES INSUFICIENTES PARA REVERTER A DELIBERAÇÃO ATACADA. CONHECIMENTO. NEGATIVA DE PROVIMENTO.

TOMADA DE CONTAS ESPECIAL (TCE)

Secretaria de Recursos (SERUR); Secretaria de Controle Externo do Sistema Financeiro Nacional e dos Fundos de Pensão (SecexFinan).

Em exame recurso de reconsideração interposto por Salvatore Alberto Cacciola, contra o Acórdão 2.605/2018, apostilado pelo Acórdão 65/2019 e mantido pelo Acórdão 701/2019-TCU-Plenário e sob a relatoria do Ministro Benjamin Zymler (peças 190, 199 e 240) .
2.	Tratam os autos, originariamente, da tomada de contas especial instaurada em razão de supostos prejuízos causados ao erário em decorrência de operações irregulares com contratos futuros de dólar, realizadas entre o Banco Central do Brasil (Bacen) e o Banco Marka S.A., em janeiro de 1999 (12.650 contratos da primeira operação, em 14/1/1999, e 3.700 contratos da segunda operação, em 20/1/1999) . 
3.	A TCE foi decorrente do Acórdão 2906/2008-TCU-Plenário (peça 1, p. 2-4) , relatado pelo Ministro Benjamin Zymler, no qual também foi determinada a instauração de processo apartado para a apuração de operações financeiras praticadas pelo Banco Fonte Cindam (TC Processo 033.263/2008-1, apreciado mediante o Acórdão 1915/2015-TCU-Plenário, relatado pela Ministra Ana Arraes, e alterado pelo Acórdão 462/2019-TCU-Plenário, relatado pelo Ministro Benjamin Zymler) .
4.	No âmbito do presente processo, foi promovida a citação dos responsáveis de forma regulamentar e realizada a análise das alegações de defesa acostadas aos autos, o que levou a unidade técnica a concluir pelo afastamento da responsabilidade dos gestores do Bacen e dos executivos do Banco Marka, à exceção do Sr. Salvatore Alberto Cacciola, administrador do banco privado.
5.	Em face disso, este Tribunal decidiu, mediante o Acórdão 2.605/2018-TCU, apostilado pelo Acórdão 65/2019 e mantido pelo Acórdão 701/2019-TCU-Plenário, entre outras medidas, julgar irregulares as contas do Sr. Salvatore Alberto Cacciola e condená-lo ao pagamento das quantias de R$ 162.886.000,00 e R$ 2.112.948,74, aplicando-lhe ainda a multa prevista no art. 57 da Lei 8.443/1992 (peça 190) , referentes às seguintes irregularidades:
a) transferência ao Banco Marka de 2.300 contratos do fundo Stock Máxima, os quais foram posteriormente, em 14/1/1999, assumidos pelo Banco Central, com prejuízo estimado de R$ 162.886.000,00 (peça 191, p. 6) ; 
b) venda de 35 contratos de câmbio futuro adicionais para fazer frente às despesas de auto-liquidação e que geraram enriquecimento ilícito do Banco Marka no montante de R$ 2.112.948,74 (peça 191, p. 7) .  
6.	Com vistas a sanear supostas contradições no referido julgado, Salvatore Alberto Cacciola opôs embargos de declaração (peça 231) , os quais não foram acolhidos por esta Corte, nos termos do Acórdão 701/2019-TCU-Plenário (peça 240) , relatado pelo Ministro Benjamin Zymler.
7.	Ainda insatisfeito, o embargante interpõe, nesta oportunidade, o presente recurso de reconsideração contra o acórdão condenatório, requerendo (peça 247, p. 31) : 
a) o conhecimento do recurso, consoante previsto no art. 33 da Lei n° 8.443/1992 c/c o art. 285 do Regimento Interno dessa Corte; 
b) o provimento do recurso, tornando insubsistentes os itens 9.3 e seguintes do Acórdão 2605/2018-TCU-Plenário, ante o reconhecimento da total regularidade das ações praticadas pelo Banco Central do Brasil, inexistindo fatos ou atos irregulares nestes autos que possam penalizar o ora recorrente; 
c) o julgamento pela regularidade das suas contas, juntamente com as dos demais ex-gestores do Banco Central do Brasil, conforme item 9.2 do acórdão vergastado, por questão de isonomia e justiça, aplicando-se o mesmo entendimento dado quando da apreciação do TC Processo 033.263/2008-1, o qual tratou das contas dos mesmos gestores públicos e administradores do Banco Fonte Cindam, por total identidade com o caso ora em apreço. 
8.	Quanto à admissibilidade da peça recursal, entendo que deve ser conhecida, por preencher os pressupostos constantes dos arts. 32, inciso I, parágrafo único, e 33 da Lei 8.443/1992 c/c o art. 285 do Regimento Interno do TCU.
9. 	No mérito, não há reparos a serem feitos quanto à deliberação recorrida, razão porque acompanho a proposta apresentada pela unidade técnica, a qual contou com a anuência do douto Parquet e cujos fundamentos incorporo a estas razões de decidir, no sentido de negar provimento ao recurso, sem prejuízo das considerações que faço a seguir.
10.	De fato, entendo que o recorrente não trouxe aos autos elementos capazes de alterar o juízo firmado por esta Corte por meio do Acórdão 2605/2018-TCU-Plenário. Ademais, ressalto que todas as alegações foram devidamente analisadas e refutadas pela unidade técnica (peça 261) , das quais destaco as seguintes.
11. 	Em apertada síntese, a principal alegação do recorrente é no sentido de que o tratamento concedido pelo Tribunal aos responsáveis, na esfera privada, do Banco Fonte Cindam, no TC Processo 033.263/2008-1, julgado por meio do Acórdão 462/2019- P, relatado pelo Ministro Benjamin Zymler, deve ser reservado, também, a ele, não tendo havido, em seu entendimento, qualquer irregularidade ou dano ao erário nas transações com o Banco Marka, o que impõe a modificação do julgado recorrido (argumentos acostados aos autos à peça 261, itens 5 a, b, c, d, f, g, h, i, j, k, l, m, n, o, p) . 
12.	Nesse sentido cabe destacar trecho da instrução da unidade recursal que refuta os argumentos apresentados pelo recorrente, ao demonstrar a ausência de similaridade das ocorrências apuradas nestes autos com as examinadas no bojo do TC Processo 033.263/2008-1, cuja conclusão ratifico no presente voto:
5.4. (...) a conjuntura que se apresentava em relação aos contratos questionados nos presentes autos e que restaram por fundamentar a condenação da parte não encontra similaridade com a questão relacionada às demais operações objeto de atuação do Bacen na espécie, bem como o caso do Banco Fonte Cindam, enfrentado no âmbito do TC Processo 033.263/2008-1, com recurso em favor da instituição financeira, julgado por meio do Acórdão 462/2019-TCU-Plenário, da relatoria do Ministro Benjamin Zymler. A deliberação do Tribunal se fundamenta, também, em deliberação do Tribunal Regional da Primeira Região (TRF-1) , proferida no bojo da Apelação Civil 1999.34.00.0119665-0/DF, a qual, também, não pode ser usada em defesa do recorrente, como se verá a seguir.
5.5. O Banco Fonte Cindam buscou auxílio do Banco Central, em 13/1/1999, tendo em vista o risco de descumprimento dos compromissos daquela instituição e de fundos por ela administrados, em situação condizente com as operações já realizadas pela Autarquia à época. 
5.6. Além de o Banco Fonte Cindam se encontrar, na ocasião, alavancado em três vezes o respectivo patrimônio líquido, medida muito inferior ao Banco Marka, que apresentava alavancagem correspondente a 19 vezes a medida, não há notícia de que aquela entidade tenha realizado operações ilegais ou fraudulentas, com a finalidade de transferir prejuízos e obter o já esperado auxílio do Banco Central, diferentemente da situação de Salvatore Alberto Cacciola. Nessa linha, cabe transcrever trecho do relatório do Acórdão 462/2019-TCU-Plenário, relatado pelo Ministro Benjamin Zymler e acolhido pelo colegiado:
6.63. Cabe destacar que, ao se debruçar sobre as provas contidas nos autos, com ênfase à sentença proferida na Ação Penal 99.0046981-0 (peças 41, p. 126-340; e 42, p. 1-342) , em que se colheram diversos depoimentos dos envolvidos nas transações com o Marka e o Fonte Cindam, não se verifica, com clareza, conluio entre os dirigentes, no que tange à última instituição citada.
6.64. Ao consultar a sentença na íntegra, verifica-se que as suspeitas de tratativas escusas sempre estavam relacionadas ao conhecido banqueiro Salvatore Cacciola, acionista do Banco Marka. Após citar diversos indícios do fornecimento de informações privilegiadas envolvendo a ajuda àquela instituição financeira, a denúncia trata das operações com o Banco Fonte Cindam, nos seguintes termos (peça 41, p. 321) :
'Referida operação não foi precedida de determinação, pela Diretoria de Fiscalização, de inspeção ou fiscalização na sede do Banco, tal qual ocorrido com o Banco MARKA, sendo certo que também seu presidente e controlador respectivamente os denunciados LUIZ ANTONIO GONÇALVES e ROBERTO STEINFELD, não se dirigiram a Brasília para entrevistarem-se pessoalmente com a Diretoria do Banco Central, tendo a solicitação de intervenção do BACEN sido formulada por LUIZ ANTONIO através de contato telefônico com a Presidência e Diretoria daquela autarquia.
	 (...) 
6.67. Constata-se, tendo por base exclusivamente os elementos contidos nos autos, sem desconsiderar provas não colhidas ou esquema fraudulento de difícil descoberta, que o Fonte Cindam se utilizou de prerrogativas legítimas de se dirigir ao Bacen para obter proteção, tendo em vista ser aquela entidade, naquele momento, o maior provedor da liquidez do mercado. A opção da Autoridade Monetária de vender os contratos de derivativos que o Banco necessitava não se afastou do modus operandi até então utilizado, sopesada a grave conjuntura instaurada naqueles dias. 
5.7. Dessa forma, ao se deparar com a possibilidade de descumprimento dos compromissos firmados e com os impactos que essa conjuntura poderia impingir ao Sistema Financeiro Nacional, os dirigentes do Banco Fonte Cindam optaram, de maneira regular, em acionar o Banco Central, para auxiliá-los, sendo que sequer se tem prova contundente de conluio ou fraude dessa instituição financeira. 
5.8. Diante desses fatores, da reconhecida possibilidade de risco sistêmico e da comprovada ausência de prejuízo ao erário, esta Corte considerou regular as operações, não obstante formalmente atípicas, conforme o voto condutor do Acórdão 462/2019-TCU-Plenário, sob a relatoria do Ministro Benjamin Zymler:
69. A atipicidade da operação, como visto, foi a sua não realização no bojo do pregão da BM&F, que se encontrava travada. De acordo com a aprovação da Diretoria do Banco Central (Voto 006/1999) , a negociação ocorreu diretamente com a parte. Essa manifestação do Bacen permitiu a negociação direta com outras instituições que procurassem a autarquia, o que provavelmente não aconteceu porque a maioria dos agentes já tinham revertido suas posições nos dias anteriores. Já os valores praticados e a própria natureza da operação nada tinham de atípicos. 
5.9. O Tribunal Regional Federal da Primeira Região também concluiu nesse sentido, conforme decisão acerca da mesma controvérsia, juntada naqueles autos (TC Processo 033.263/2008-1,  peça 160, p. 53-54) , transcrita parcialmente no bojo na manifestação do Relator do Acórdão 462/2019-TCU-Plenário:
"Só faz sentido discutir a influência do risco sistêmico em um dos contratos, qual seja, o entabulado entre o BACEN e o Banco Marka. 
A operação do Banco FonteCindam se deu dentro da banda diagonal endógena, ou seja, independentemente do que acontecesse, este contrato estava dentro - ipsis litteris, ipsis verbis - daquilo que o Banco Central se propôs a fazer, e, naturalmente, na sua própria gestão do sistema financeiro e monetário, faria diuturnamente. Nessa operação, não existiu uma venda de dólar a latere das normas. A operação estava rigorosamente dentro das regras." (Grifos no original) . 
5.10. Do mesmo modo, como expressamente citado no voto condutor do Acórdão 462/2019-TCU-Plenário, esta Corte teve igual parcimônia quanto à venda pelo Bacen de 3.700 contratos aos fundos Marka-Nikko, depois da implantação do regime de câmbio flutuante, em 19/1/1999, considerando-a regular. Na ocasião, a Autoridade Monetária considerou que os investidores estrangeiros estariam ansiosos para zerar posições correspondentes a US$ 370 milhões, o que poderia ensejar pressão indesejada sobre o mercado de câmbio à vista, além de a operação ter ocorrido com o preço de mercado do dólar e em razoável normalidade, como destaca o relator a quo no voto condutor do Acórdão 2605/2018-TCU-Plenário, relatado pelo Ministro Benjamin Zymler (peça 191) :  
60. Em outras palavras a venda pelo Bacen de dólar futuro à cotação praticada ocorreria de qualquer forma, quer mediante a operação ora questionada, quer mediante outros negócios na BM&F. Nessa segunda hipótese, os 3.700 contratos aqui tratados seriam apenas uma pequena parcela de outros aproximados 16.000 contratos negociados naquele dia e pelo mesmo valor médio. Para esses últimos contratos, cabe destacar não houve qualquer questionamento acerca da atuação do Bacen e assim teria ocorrido em relação aos 3.700 do Fundo Nikko caso tivessem sido negociados normalmente na BM&F.
13.	O recorrente ainda alega em sua peça recursal, a crise econômica e fiscal sistêmica observada à época (argumentos acostados à peça 261, item 5.1, subitens q e r) , bem como a suposta necessidade de isonomia com relação à análise dispendida aos servidores do Bacen (peça 261, item 5.1, subitens e, s, t, u, v, w, x, y, z, aa, ab, ac) . Sobre tais questões, replico a análise da Serur sobre o tema, a qual, ao evidenciar de modo cristalino a atuação do Sr. Salvatore Alberto Cacciola no negócio jurídico orquestrado entre o Fundo Stock Máxima e o Banco Marka, com a finalidade exclusiva de beneficiá-lo, transferindo prejuízos aos cofres públicos, é suficiente ao afastamento das alegações:
 "5.11 (...) o Banco Marka que, quando do pedido de auxílio ao Bacen, em 13/1/1999, encontrava-se em dificuldade extrema de cumprir os compromissos assumidos, decidiu, estranhamente, assumir mais 2.300 contratos do Fundo Stock Máxima, agravando sobremaneira a saúde financeira já cambaleante da instituição bancária, em alavancagem da ordem de 19 vezes o valor de seu patrimônio líquido, tornando-se, virtualmente, insolvente.
5.12.	Nessa linha, cabe lembrar que, em 13/1/1999, o Banco Marka detinha 9.000 contratos futuros de câmbio assumidos ainda em 1998, com exposição de US$ 900 milhões. Naquela data, o câmbio saiu do montante de R$ 1,2114/US$ para R$ 1,3193/US$. Com isso, considerando a cotação de R$ 1,225393/US$ para ajustes (12/1/1999) , a instituição financeira abriu o dia com prejuízo a realizar de R$ 84,5 milhões, bastante superior ao patrimônio líquido da instituição financeira, em 31/12/1998, de R$ 68 milhões e, em 13/1/1999, de aproximadamente de R$ 58 milhões, como lembrou o Ministro Benjamin Zymler, relator do Acórdão 2906/2008-TCU-Plenário, com confirmação em relatórios do Bacen (peças 3, p. 24; e 13, p. 6-7) , estando, portanto, virtualmente insolvente.
5.13.	 Todavia, ainda assim, o Banco Marka, sob a gestão do ora recorrente, optou por assumir 2.300 contratos do Fundo Stock Máxima, à taxa de R$ 1,2376, transferindo para a entidade os prejuízos que o fundo certamente incorreria. Com isso, o prejuízo a realizar do Banco Marka, em 13/1/1999, ultrapassou os R$ 100 milhões. Nesse sentido, cabe transcrever conclusão da equipe de fiscalização do Banco Central que avaliou a situação da instituição financeira naquela data (peça 13, p. 6-7) :
Neste caso, e considerando a cotação de ajuste do dia 12.01.99 (R$ 1,225393) , nos dias seguintes a instituição teria que honrar ajustes na ordem de R$ 106 milhões (11.300 contratosx100.000 Dólar/contrato x R$ (1,32-1,225393) /Dólar) , enquanto o seu Patrimônio Líquido em 31.12.98 era de, apenas, R$ 68 milhões.
5.14. Destaque-se que a instituição financeira decidiu aumentar sua exposição cambial após o anúncio do alargamento de bandas feito pelo Bacen, como relatado ação penal decorrente de denúncia ofertada pelo Ministério Público do Estado do Rio de Janeiro, que culminou na condenação de Salvatore Alberto Cacciola (peça 43, p. 316-317) . Nesse sentido, cite-se trecho da manifestação do Juiz que instruiu o feito (peça 44, p. 74-75) :
Sobre a operação direta com o Fundo Stock Máxima, dois pontos ainda devem ser abordados no presente item. O primeiro diz respeito à inequívoca ciência do Banco Central, mais especificamente através do seu departamento de fiscalização, de que CACCIOLA a fez no próprio dia 13, após a desvalorização cambial, aumentando em 25% o montante de contratos que a autarquia precisaria com ele celebrar para zerar suas posições. (...) 
5.15. Não se pode olvidar, também, que o Fundo Stock Máxima tinha como único cotista o "The Innovation Fund" Ltda, International Business Company, com escritório registado nas Bahamas e administrado pelo Banco Marka. Os recursos aplicados pelo "The Innovation Fund" provinham do Marka Bank, entidade também controlada por Salvatore Cacciola, além de pertencer à empresa Água Clara Comércio e Consultoria Ltda., administrada indiretamente pelo Banco Marka S/A, informação atestada em Juízo (peças 43, p. 317; e 44, p. 44-45) .
5.16. Logo, há conjunto consistente de indícios, os quais, associados, constituem prova, conforme jurisprudência do Supremo Tribunal Federal, a demonstrar que a operação de aquisição de 2.300 posições vendidas no Fundo Stock Máxima pelo Bacen, diferentemente das operações analisadas no âmbito do Acórdão 462/2019-TCU-Plenário, sob a relatoria do Ministro Benjamin Zymler, e na decisão do TRF-1 tinham a finalidade exclusiva de beneficiar ao próprio Banco Marka, na pessoa de Salvatore Alberto Cacciola. Nesse sentido, cabe transcrever trecho de laudo constante da ação penal aberta em desfavor do recorrente, que tramitou na Justiça Federal do Rio de Janeiro e culminou na condenação do ex-administrador (peça 44, p. 46) :
O beneficiado direto da operação foi o fundo "The Innovation Fund. Ltda", único cotista do fundo "Stock Máxima FRF-CE".
De acordo com o relatório do Banco Central do Brasil, acostado às folhas 08/31 do Apenso 13, os recursos aplicados pelo 'The Innovation Fund. Ltd.' Provinham do 'MARKA Bank Ltd.' E pertenciam a empresa 'Água Clara Comércio e Consultoria (Sociedade Unipessoal) Ltda.'.
A empresa 'Água Clara Comércio e Consultoria (Sociedade Unipessoal) Ltda.' era administrada indiretamente pelo Banco Marka S/A, através de participação sucessiva nas empresas Sacre Com. Ext. Ltda. e Farmi Part. Cons. E Fact., desta forma pode-se concluir que o beneficiário indireto foi o próprio Banco MARKA S/A, ou seja, seus acionistas, pois o mesmo conseguiu em uma operação posterior transferir esta posição ao Banco Central do Brasil" (Grifos no original) 
5.17. O extremado grau de alavancagem do Banco Marka e a fraudulenta assunção das 2.300 posições vendidas do Fundo Stock Máxima, por certo, estão na gênese do prejuízo ao Banco Central relacionado a essa conjuntura e não podem ser colocadas no mesmo patamar das operações regulares analisadas no âmbito do TC Processo 033.263/2008-1.
5.18. Coaduna-se com o posicionamento desta Corte colocado na deliberação recorrida, no sentido de que, uma vez inseridos esses ajustes no patrimônio do Banco Marka e entendendo o Banco Central pela necessidade de auxílio a essa instituição em relação aos 9.000 contratos que já constavam da carteira da instituição, seria sobremaneira dificultoso dividir o auxílio, excluindo-se as avenças oriundas do Fundo. Não haveria sustentação legal para a ajuda apenas parcial, como discorreu adequadamente a unidade técnica, em trecho transcrito no relatório do acórdão recorrido (peça 192, p. 17) :
79. Nesse cenário, conforme se evidenciou, o Tribunal entendeu que o Bacen deveria ter negociado em separado ou ter anulado essa transferência do fundo Stock Máxima. Entretanto, como esses contratos já estavam incorporados ao patrimônio do Banco Marka, não havia a possibilidade de o Bacen negociar em separado. Além disso, não há dispositivo legal que autorize expressamente o Banco Central a anular contratos futuros negociados por instituições financeiras em ambiente de bolsa, mesmo que esses negócios tenham fortes indícios de ilegalidade. Dessa forma, a anulação dessa transação somente poderia ter sido feita pelo Judiciário. Assim, caso o Bacen, mesmo se tivesse legitimidade ad causam para tanto, fosse acionar a justiça, até que fosse feito algum pronunciamento, mesmo que em sede de cautelar, agravaria ainda mais a situação do Banco Marka, pois, com a crise cambial vigente à época, com o dólar se valorizando, esse Banco poderia ser declarado inadimplente junto à BM&F e, em consequência, se tornaria insolvente. Nessa situação, provavelmente, o Bacen seria obrigando a liquidar essa instituição financeira. Dessa forma, haveria a possibilidade da deflagração da temida crise sistêmica.
5.19. A ação deliberada de Salvatore Alberto Cacciola de realizar a transação antes de buscar ajuda à Autoridade Monetária teve maestria na proteção da própria fortuna, mas essa clara postura eivada de má-fé não poderia, em nenhuma hipótese, estar no âmbito dos mesmos contornos em que se inserem as demais operações e as negociações com Banco Fonte Cindam, julgadas por esta Corte, por meio do Acórdão 462/2019-TCU-Plenário, da relatoria do Ministro Benjamin Zymler. Não por acaso, esses fatos constituíram parcela relevante na condenação do recorrente por gestão fraudulenta, em sentença proferida na Justiça Federal (peça 44, p. 188-199, 226-228 e 325-328) .
5.20. Cabe lembrar que a desvalorização do real como ocorreu já era evento esperado pelo mercado e, sobretudo, pelo recorrente, operador experiente, bem como o provável auxílio do Bacen, diante da vislumbrada crise sistêmica. Logo, a transferência daqueles ajustes no dia em que buscou auxílio à Autoridade Monetária tinha como finalidade subjacente transferir ao Banco Central os prejuízos certos que ele teria, pessoalmente, com a mudança na política cambial.
5.21. Além disso, mesmo que não tivesse essa percepção, o recorrente, tão logo foi publicado o Comunicado BACEN 6.560, de 13/1/1999, que instituiu o novo regime cambial, percebeu que a instituição que comandava estava insolvente, exigindo-se a atuação imediata do Banco Central, como ele mesmo relatou a Comissão Parlamentar de Inquérito aberta no Congresso Nacional posteriormente (peça 4, p. 14) :
Soube que estava quebrado às 8h45min., quando li o comunicado do Banco Central no SISBACEN" (Salvatore Cacciola à CPI do Sistema Financeiro - vol. 12, fl. 12) .
5.22. Nesse sentido, cabe transcrever importante trecho da manifestação do Juiz sentenciante da já citada Ação Penal 99.46981-0, na qual o recorrente restou condenado (peça 44, p. 227) :
Assim, partindo-se do pressuposto de que os recursos do fundo STOCK MAXIMA pertenciam a CACCIOLA, a manobra de transferir para o Banco MARKA os contratos assumidos pelo fundo permitiria a concentração dos prejuízos no Banco, cujo patrimônio líquido era, já no momento da transferência, claramente insuficiente para suportá-los, liberando assim as garantias e recursos investidos por CACCIOLA no fundo de capital estrangeiro citado.
Reconheço, portanto, que a operação se encaixa no conceito de fraude, porque astuciosa, praticada mediante ardil, com o patente propósito de impactar o patrimônio da instituição em benefício de seu controlador.
5.23. De fato, o negócio jurídico orquestrado por Salvatore Alberto Cacciola entre o Fundo Stock Máxima e o Banco Marka com a espúria finalidade de transferir prejuízos à instituição financeira e, ao final, aos cofres públicos se mostrou fraudulento, impondo-se a devolução dos recursos despendidos pelo Banco Central como decorrência da transação.
5.24. Sabe-se que o Fundo Stock Máxima não tinha condições financeiras para cobrir as posições vendidas em que se encontrava, o que resultaria em prejuízos ao único cotista, no caso o Marka Bank, braço do Banco Marka, em Nassau, Bahamas, portanto, fora do Sistema Financeiro Nacional. Por certo, caberia à instituição financeira internacional suportar os prejuízos que se avizinhavam, sendo que a postura do recorrente de trazer essas dívidas à conta da ajuda do Banco Central se mostrou de transparente má-fé, impondo-se, por óbvio, a devolução dos valores.
5.25. Destaque-se que, caso não realizasse a transação, o Fundo Stock Máxima e o único cotista, o Marka Bank, restariam por absorver sozinhos os prejuízos, sem que sequer se tenha aventado a possibilidade de influência sobre as reservas internacionais do país, não cabendo, no caso, discussões quanto à necessidade de venda de contratos futuros para preservação de dólares nas reservas do Banco Central ou mesmo crise sistêmica em eventual quebra do Banco no exterior. 
5.26. Com isso, Salvatore Cacciola restou condenado pela Justiça Federal do Rio de Janeiro na Ação Penal 99.46981-0 pelo desvio dos recursos públicos destinados a subsidiar o Banco Marka em janeiro de 1999, bem como pela gestão fraudulenta perpetrada na instituição financeira, estando inseridos no juízo de condenação os fatos ora em debate (peça 44, p. 325-328) . A sentença, no que concerne ao recorrente, transitou em julgado, conforme relatado pela unidade técnica (peça 86, p. 10, item 34) , o que se confirma com a consulta aos documentos relativos ao julgamento da apelação interposta sobre o julgado (peça 83, p. 19-25) e ao andamento do Recurso Especial 1.385.522 interposto por alguns dos responsáveis condenados, ainda pendente de julgamento no Superior Tribunal de Justiça.
5.27. No campo da responsabilidade civil, a condenação criminal possui como efeito tornar certa a obrigação de indenizar o dano causado pelo crime, nos termos do artigo 91, inciso I, do Código Penal. Leciona Sérgio Cavalieri Filho que, "condenado no Crime, estará também o réu condenado o Cível a reparar o dano" (Programa de responsabilidade civil. -9. ed. - São Paulo: Atlas, 2010, p.542) . Assim, a deliberação recorrida, ao tornar líquido e certo o débito em face da parte, está condizente com a condenação penal imputada ao recorrente.
5.28. De outra sorte, ainda mais grave foi a transação que ofertou 35 contratos futuros ao Banco Marka, com a finalidade de assegurar valor residual de patrimônio líquido, com vistas a custear as despesas de liquidação da entidade, como gastos trabalhistas e impostos. Essa operação gerou resultado positivo à instituição financeira de R$ 2.478.700,00, com a manutenção dos ajustes até o vencimento, tendo sobrado, ao final, R$ 2.112.948,74 (peças 2, p. 14, item 5.3.1; e 3, p. 25) , posteriormente sacados, sem que o recorrente se dispusesse a devolvê-lo ao Banco Central, em franco enriquecimento ilícito. Não há notícia de que esses valores tenham sido empregados nas finalidades para as quais se dispunham.
5.29. Além disso, também não é verdadeira a afirmação do recorrente de que o Banco Central, por meio da equipe de fiscalização no Rio de Janeiro, mantinha intervenção branca no Banco Marka e aprovara previamente todas as transações realizadas. Como restou demonstrado no voto condutor do Acórdão 2906/2008-TCU-Plenário, a auditoria especial determinada na instituição financeira se iniciou apenas na noite de 13/1/1999, quando as situações já estavam consolidadas, não havendo mais o que a Autoridade Monetária pudesse fazer, senão destinar a ajuda requerida (peças 44, p. 317-318; e 13, p. 6) .
5.30. Os técnicos somente chegaram ao Banco Marka após o pedido de socorro de Salvatore Cacciola, no dia 13/1/1999, à noite, como relatado pela então 8ª Secretaria de Controle Externo, no âmbito do TC Processo 003.910/1999-7, tendo constatado a conjuntura grave já consolidada (peça 4, p. 17) :
246. Em torno das 19:00h, uma equipe de fiscalização do BACEN, composta pelos Srs. Antônio Carlos Magalhães da Silva e Renato Braga Solon Ribeiro (vol.l4, fls.23) chegou ao Banco Marka. Ainda nesse mesmo dia, retomaram com um relato preliminar que confirmava a. falta de condições financeiras e econômicas daquele banco em arcar com os encargos decorrentes de suas posições na BM&F, já a partir do dia seguinte, afirmando ainda que a análise dos ativos da instituição revelava a impossibilidade da concessão de assistência financeira de liquidez no montante necessário ao cumprimento das obrigações do Banco Marka junto à BM&F, por falta de garantias, até porque parcela representativa dos bens e direitos da instituição já se encontravam custodiados à BM&F, garantindo as operações ali realizadas.
5.31. No dia seguinte, em 14/1/1999, é que a Diretoria do Banco Central se posicionou no sentido de não haver outra solução senão dar auxílio ao Banco Marka, estabelecendo hedge às operações desguarnecidas. Logo, a postura extremamente imprudente e fraudulenta de Salvatore Cacciola colocou a Autoridade Monetária diante de conjuntura grave e irreversível, para a qual não havia solução senão comprometer o patrimônio público em benefício do equilíbrio do sistema, buscando-se a devida indenização posterior.
5.32. Cabe informar, ainda, que, diferentemente das alegações do recorrente, os recursos obtidos direta ou indiretamente por Salvatore Cacciola com a transação envolvendo os 2.300 contratos adquiridos do Stock Máxima e dos 35 contratos destinados ao auxílio na autoliquidação da instituição financeira nunca retornaram ao país, não se tendo notícia da destinação desses valores (peça 44, p. 47 e 75-81) .
5.33. Além disso, as transações envolvendo o Banco Marka e fundos Nikko Asset Management Sociedade Civil Ltda. não isentam as irregularidades descritas nos autos. Como restou demonstrado na deliberação recorrida e nesta instrução, a intenção do recorrente ao comandar a assunção dos 2.300 contratos do Stock Máxima, por certo, não era investir nos mercados no Brasil, mas sim transferir prejuízos à instituição financeira, que seria, posteriormente, salva pelo Bacen.
5.34. Do mesmo modo, o fato de o Marka ainda existir como pessoa jurídica não traz lisura às operações questionadas no acórdão recorrido, sobretudo, porque o próprio auxílio do Banco Central restou condicionado ao encerramento pelo Banco das atividades privativas de instituição financeira, com mudança do objeto social. Isso restou por ocorrer, conforme disposto em assembleia da entidade realizada em 15/1/1999 e documentos contidos nos autos (peças 11, p. 34; e 16, p. 14 e 28) . Logo, diferentemente do que afirma a parte, essa pessoa jurídica continuou a existir com a condição de não mais atuar no mercado financeiro, tendo em vista o grave mal que cometeu.
5.35. Por fim, mesmo que se possa discutir eventual omissão dos agentes públicos envolvidos nas operações questionadas nos presentes autos, não se encontra fundamento para, com base nisso, excluir da relação jurídica o ora recorrente, sob pena de se aplicar no decreto de condenação o princípio da isonomia às avessas, ao deixar de imputar responsabilidade a quem de fato a tem.
5.36. Diante disso, o Relator a quo, Ministro Benjamin Zymler, manifestou-se adequadamente, no voto condutor do Acórdão 701/2019-TCU-Plenário, ao dissertar no sentido de que esta Corte está autorizada a julgar as contas de pessoa jurídica de direito privado que causar dano ao erário, tendo em vista posicionamento da Corte proferido em uniformização de jurisprudência, conforme o Acórdão 321/2019-TCU-Plenário, relatado pela Ministra Ana Arraes, in verbis:
9.1. deixar assente o entendimento de que, de acordo com os artigos 70, parágrafo único, e 71, inciso II, da Constituição Federal c/c os artigos 5º, inciso II, 16, § 2º, e 19 da Lei 8.443/1992 e o artigo 209, § 6o, do Regimento Interno, compete ao TCU julgar as contas de pessoa física ou jurídica de direito privado que causarem dano ao erário, independentemente da coparticipação de servidor, empregado ou agente público, nas situações de cometimento de irregularidades no recebimento de benefício indevido ou pagamento superfaturado e nos casos de dano derivado de atos que não se limitem ao simples descumprimento de obrigações contratuais de natureza estritamente privada ou ao não pagamento de títulos de crédito;" (Grifou-se) . 
5.37. Assim, o agente particular que tenha dado causa a dano ao erário está sujeito à jurisdição do TCU, independentemente de ter atuado em conjunto com agente da Administração Pública, conforme o art. 71, inciso II, da Constituição Federal, devendo, portanto, quando constada responsabilidade pelo prejuízo, ressarci-lo aos cofres públicos.
14.	Assim, em face da improcedência das alegações recursais, cabe negar provimento ao presente recurso.
	Pelo exposto, acompanhando os pareceres exarados nos autos, VOTO por que seja adotada a deliberação que ora submeto a este Colegiado.
TCU, Sala das Sessões Ministro Luciano Brandão Alves de Souza, em 13 de maio de 2020.
Ministro JOÃO AUGUSTO RIBEIRO NARDES
Relator